ACORDAO-COMPLETO-2456562

ACÓRDÃO 553/2022 ATA 2/2022 - PRIMEIRA CÂMARA

VISTOS, relatados e discutidos estes autos de tomada de contas especial instaurada em razão do pagamento de honorários advocatícios contratuais por parte do Município de Siriri/SE com a utilização irregular de recursos derivados do sucesso de ação judicial na qual se discutiu a insuficiência da complementação da União, de que trata o art. 6º da Lei 9.424/1996, ao então Fundo de Manutenção e Desenvolvimento do Ensino Fundamental e de Valorização do Magistério,
ACORDAM os Ministros do Tribunal de Contas da União, reunidos em sessão da Primeira Câmara, diante das razões expostas pelo relator, em:
9.1. com fundamento nos arts. 1º, inciso I, 16, inciso III, alínea "c", e § 2º, da Lei 8.443/1992 c/c os arts. 19 e 23, inciso III, da mesma lei, e com os arts. 1º, inciso I, 209, inciso III, e § 5º, 210 e 214, inciso III, do Regimento Interno do TCU, julgar irregulares as contas de Valdomiro Santos (CPF: XXX.782.645-XX) , ex-Prefeito Municipal de Siriri/SE, e do escritório Monteiro e Monteiro Advogados Associados S/C (CNPJ 35.542.612/0001-90) e condená-los, em regime de solidariedade, ao pagamento das quantias a seguir especificadas, com a fixação do prazo de quinze dias, a contar das notificações, para comprovarem, perante o Tribunal (art. 214, inciso III, alínea "a", do Regimento Interno do TCU) , o recolhimento da dívida aos cofres do Fundo de Manutenção e Desenvolvimento da Educação Básica e de Valorização dos Profissionais da Educação (Fundeb) do Município de Siriri/SE, atualizada monetariamente e acrescida dos juros de mora, calculados a partir das datas discriminadas até a data dos recolhimentos, na forma prevista na legislação em vigor:
	Valor original (R$) 
	Data da ocorrência

	24.136,27
	29/6/2017

9.2. aplicar a Valdomiro Santos (CPF: XXX.782.645-XX) e a Monteiro e Monteiro Advogados Associados S/C (CNPJ 35.542.612/0001-90) , individualmente, a multa prevista no art. 57 da Lei 8.443/1992 c/c o art. 267 do Regimento Interno do TCU, nos valores a seguir especificados, fixando-lhes o prazo de 15 (quinze) dias, a contar das notificações, para comprovarem, perante o Tribunal (art. 214, inciso III, alínea "a", do Regimento Interno do TCU) , o recolhimento das dívidas aos cofres do Tesouro Nacional, atualizadas monetariamente desde a data do acórdão até a dos efetivos recolhimentos, se forem pagas após o vencimento, na forma da legislação em vigor: 
	Responsável
	Valor (R$) 

	Valdomiro Santos 
	5.000,00

	Monteiro e Monteiro Advogados Associados S/C 
	5.000,00

9.3. autorizar, desde logo, nos termos do art. 28, inciso II, da Lei 8.443/1992, a cobrança judicial das dívidas, caso não atendidas as notificações;
9.4. dar ciência desta deliberação ao Município de Siriri/SE, ao Tribunal de Contas do Estado do Sergipe, ao Tribunal Regional Federal da 1ª Região e ao Procurador-Chefe da Procuradoria da República no Estado do Piauí, nos termos do § 3º do art. 16 da Lei 8.443/1992 c/c o § 7º do art. 209 do Regimento Interno do TCU, para adoção das medidas que entender cabíveis.

Tomada de contas especial. Instaurada pelo subitem 9.1.1 do Acórdão 889/2020-Plenário, TC 030.057/2018-3, acerca de pagamento de honorários advocatícios contratuais com recursos oriundos do precatório do Fundef

Primeira Câmara

Prefeitura Municipal de Siriri - SE.

3. Interessados/Responsáveis:
3.1. Responsáveis: Monteiro e Monteiro Advogados Associados (35.542.612/0001-90); Valdomiro Santos (XXX.782.645-XX).

13.1. Ministros presentes: Benjamin Zymler (na Presidência), Walton Alencar Rodrigues (Relator) e Jorge Oliveira.
13.2. Ministro-Substituto convocado: Augusto Sherman Cavalcanti.
13.3. Ministro-Substituto presente: Weder de Oliveira.

WALTON ALENCAR RODRIGUES

Adoto, como relatório, a instrução da SecexEducação (peças 61-62) :
INTRODUÇÃO
1.	Trata-se de Tomada de Contas Especial, instaurada em face de determinação constante do item 9.1.1 do Acórdão 889/2020-TCU-Plenário (peça 2) , de relatoria do Min. Walton Alencar Rodrigues, in verbis:  
9.1. determinar à unidade técnica que:
9.1.1. constitua processos apartados dos presentes autos, autuando-os como Tomadas de Contas Especiais, ex-vi do art. 47 da Lei 8.443/1992 c/c art. 202, incisos I e II, e art. 209, §§5º e 6º, do Regimento Interno/TCU, com a citação solidária do gestor signatário do contrato advocatício e do escritório contratado, adiante especificados, em face do efetivo pagamento de honorários advocatícios contratuais, a título de verba honorária de 20% sobre os benefícios auferidos, com recursos dos precatórios do Fundef, para que no prazo de 30 (trinta) dias, apresentem alegações de defesa e/ou recolham aos cofres do Fundeb do Município correspondente ou à conta corrente específica dos precatórios do Fundef, as quantias a seguir especificadas, atualizadas monetariamente a partir das datas discriminadas até a data dos efetivos recolhimentos, abatendo-se na oportunidade, a quantia eventualmente já ressarcida na forma da legislação em vigor: 
	Responsável como gestor municipal signatário do contrato de serviços advocatícios
	Escritório advocatício credor dos honorários referentes aos precatórios do Fundef
	Valor (R$) 
	Data
	Contrato advocatício [Peça 23]
	Precatório Judicial [Peça 23]

	Valdomiro Santos (CPF XXX.782.645-XX) , ex-Prefeito de Siriri/SE
	Monteiro e Monteiro Advogados Associados S/C (CNPJ 35.542.612/0001-90) 
	24.136,27
	29/6/2017
	p. 3-10
	p. 1-2

 (...) 
* Tabela com recorte das informações que interessa ao presente processo (referências foram ajustadas) . 
HISTÓRICO 
2.	Conforme se depreende do Voto condutor do supracitado acórdão (peça 4) , o presente processo de TCE derivou de auditoria de conformidade realizada em Municípios do Estado de Sergipe para verificar a aplicação dos recursos dos precatórios do extinto Fundo de Manutenção e Desenvolvimento do Ensino Fundamental e de Valorização do Magistério (Fundef) , abrangendo o período de 1º/12/2016 a 1º/11/2018.
3.	Essa fiscalização é parte de auditoria coordenada - TC Processo 018.130/2018-6 - que envolve diversos municípios de doze estados da Federação - Maranhão, Piauí, Ceará, Rio Grande do Norte, Paraíba, Pernambuco, Sergipe, Alagoas, Bahia, Pará, Amazonas e Minas Gerais, realizada em atendimento ao Acórdão 1824/2017-TCU-Plenário (Relator: Min. Walton Alencar Rodrigues) .
4.	No Voto que sustenta o Acórdão 889/2020-TCU-Plenário constam relatos de impropriedades encontradas pela equipe de fiscalização nos contratos firmados entre o escritório Monteiro e Monteiro Advogados Associados e municípios do Estado de Sergipe, dentre eles, o Município de Siriri/SE, objeto da presente TCE, como segue:
Como apurado pela equipe de auditoria, os Municípios de Siriri (R$ 24.136,27) , Pacatuba (R$ 31.991,63) , Areia Branca (R$ 30.333,28) , Itabaiana (R$ 113.206,88) e Campo do Brito (R$ 44.784,31) realizaram pagamentos de honorários advocatícios, por meio de destaques dos precatórios do Fundef, ao escritório Monteiro e Monteiro Advogados Associados. 
As contratações do escritório de advocacia ocorreram por meio de indevida inexigibilidade de licitação, porquanto o ajuizamento de ação judicial para cobrar as diferenças da complementação do Fundef não se reveste de singularidade tampouco a sociedade de advogados contratada detém notória especialização, requisitos necessários para contratação direta por meio de inexigibilidade, a qual é exceção à regra da licitação e apenas é admitida quando há impossibilidade de competição. 
Tais contratações, por conseguinte, deveriam ter ocorrido após regular procedimento licitatório, com ampla possibilidade de participação dos interessados. 
Como a nulidade da licitação enseja a nulidade do próprio contrato, o que também se aplica ao procedimento de inexigibilidade, nos termos do art. 49, §§ 2º e 4º, da Lei de Licitações, referidos contratos de serviços advocatícios celebrados pelos Municípios Sergipanos são nulos. 
Quanto à estipulação de honorários de êxito nas aludidas avenças, em sintonia com as conclusões da equipe de auditoria, verifico que contraria o art. 55, inciso III, da Lei 8.666/1993, que prevê, como cláusula essencial do contrato, a que estabelece e define o preço. 
A ausência de licitação aliada à estipulação, nos contratos, de alto percentual a título de honorários de êxito, ensejou o recebimento, pelo escritório de advocacia em questão, de milhares de reais pelo ajuizamento de demandas de baixa complexidade, em prejuízo da população. 
Não bastasse isso, os recursos advindos dos precatórios do Fundef devem ser utilizados, exclusivamente, em ações de manutenção e desenvolvimento do ensino para a educação básica pública, nos termos dos art. 60 do Ato das Disposições Constitucionais Transitórias (ADCT) , do art. 2º da Lei 9.424/1996, e do art. 21 da Lei 11.494/2007. 
Esse entendimento foi firmado pelo Plenário desta Corte por ocasião do Acórdão 1.824/2017. 
É preciso destacar, contudo, que o pagamento de honorários advocatícios com recursos do Fundef, por não ser ação de manutenção e desenvolvimento do ensino (MDE) , é indevido, pelo menos, desde a promulgação da Emenda Constitucional 14/1996, que alterou o art. 60, do ADCT, e da entrada em vigor das Leis 9.394/1996 (LDB) e 9.424/1996 (Lei do Fundef) . 
Conquanto haja previsão, no art. 22, §4º, da Lei 8.906/1994, da possibilidade de retenção dos honorários advocatícios contratuais antes da expedição do precatório (regra geral) , o caso dos precatórios do Fundef é especial por se tratar de verbas constitucionalmente gravadas a finalidades da área da educação definidas em lei, o que impede o recebimento dos valores pelos advogados por meio desse procedimento. 
Os serviços advocatícios contratados de forma regular e a preço de mercado devem ser pagos com recursos que possam ter essa destinação. 
Nesse sentido também decidiu a 1ª Seção do Superior Tribunal de Justiça, no âmbito do Recurso Especial 1.703.697/PE (Relator o E. Ministro Og Fernandes) , cujo trecho da ementa da decisão aqui reproduzo:
7. Na execução, regra geral, é possível a requisição pelo patrono de reserva da quantia equivalente à obrigação estabelecida, entre si e o constituinte, para a prestação dos serviços advocatícios. A condição para isso é que o pleito seja realizado antes da expedição do precatório ou do mandado de levantamento, mediante a juntada do contrato. Orientação do STJ e do STF. 
8. Esse entendimento, todavia, não é aplicável quando os valores a que tem direito o constituinte se referem a verbas decorrentes de diferenças do FUNDEF que a União deixou de repassar aos Municípios a tempo e modo. 
9. O fato de determinada obrigação pecuniária não ter sido cumprida espontaneamente, mas somente após decisão judicial com trânsito em julgado, não descaracteriza a sua natureza nem a da prestação correspondente. Assim, uma vez que os valores relacionados ao FUNDEF, hoje FUNDEB, encontram-se constitucional e legalmente vinculados ao custeio da educação básica e à valorização do seu magistério, é vedada a sua utilização em despesa diversa, tais como os honorários advocatícios contratuais. 
10. Reconhecida a impossibilidade de aplicação da medida descrita no art. 22, § 4º, da Lei n. 8.906/1994 nas execuções contra a União em que se persigam quantias devidas ao FUNDEF/FUNDEB, deve o advogado credor, apesar de reconhecido o seu mérito profissional, buscar o seu crédito por outro meio. 
Portanto, acolho a proposta da unidade técnica no sentido de que sejam constituídos processos apartados de tomada de contas especial para que se promova a citação solidária dos gestores signatários dos contratos advocatícios e do escritório de advocacia beneficiário dos recursos. 
Esse encaminhamento está em sintonia com os Acórdão 1285/2018-TCU-Plenário (Relator Ministro Benjamin Zymler) , 1.824/2017 - Plenário e 2553/2019 - Plenário (ambos de minha relatoria) .
5. 	Diante dos fatos narrados, houve a formação de autos apartados, dentre os quais constitui a presente Tomada de Contas Especial, com vistas à apuração do débito e identificação dos responsáveis, com fundamento no art. 202, incisos I e II, e 209, §§ 5º e 6º, do Regimento Interno/TCU.
6.	Pronunciamento da unidade, à peça 30, encaminha os autos à Secretaria de Gestão de Processos (Seproc) a fim de promover as devidas citações, consoante determinado no item 9.1.1 do Acórdão 889/2020-TCU-Plenário.
7. 	Nesse contexto, foi realizada citação solidária de Valdomiro Santos (CPF XXX.782.645-XX) , ex-Prefeito de Siriri/SE, e do escritório Monteiro e Monteiro Advogados Associados S/C (CNPJ 35.542.612/0001-90) , para fins de apurar adequadamente o débito atribuído, no valor original de R$ 24.136,27, em face do efetivo pagamento de honorários advocatícios contratuais, a título de verba honorária de 20% sobre os benefícios auferidos, com recursos dos precatórios do Fundef.
EXAME TÉCNICO
8.	Em cumprimento ao Acórdão 889/2020-TCU-Plenário foram promovidas as seguintes citações, conforme Despacho de Conclusão das Comunicações Processuais (peça 56) : 
8.1.	do Sr. Valdomiro Santos (CPF XXX.782.645-XX) , Ofício 22433/2020-Secomp4 (peça 34) , datado de 27/5/2020, recebido em 4/6/2020 (peça 36) , com resposta à peça 55;
8.2.	do escritório Monteiro e Monteiro Advogados Associados S/C (CNPJ 35.542.612/0001-90) , mediante o Ofício 22435/2020-Secomp4 (peça 33) , datado de 27/5/2020, recebido em 2/6/2020 (peça 35) , com resposta às peças 53-54; 
9. 	Os responsáveis solidários foram ouvidos em decorrência do efetivo pagamento/recebimento de honorários advocatícios contratuais, a título de verba honorária de 20% sobre os benefícios auferidos, com recursos dos precatórios do Fundef, em 29/6/2017, no valor de R$ 24.136,27 (peça 23, p. 1-2) .
Análise dos argumentos apresentados pelo Sr. Valdomiro Santos (peça 55) .
10. 	Preliminarmente à defesa de mérito, o Sr. Valdomiro defende a prescrição quinquenal da pretensão de reparação do direito violado, com base em julgados judiciais que entende serem aplicáveis ao caso (peça 55, p. 1-4) .
11. 		Informa que o contrato que deu origem ao pagamento de honorários advocatícios foi pactuado em 2007. Continua, afirmando que o ato só foi considerado irregular por esta Corte de Contas em 2017, por meio do Acórdão 1824/2017-TCU-Plenário, portanto, dez anos após o ato, sendo que o defendente só foi intimado a se manifestar treze anos após a realização do ato. Com isso, requer o acolhimento da preliminar para reconhecer a prescrição do ressarcimento pretendido por ter ultrapassado o prazo quinquenal, nos termos do art. 1º do Decreto 20.910/32.
12. 	Ao analisar o instituto da prescrição, deve-se observar que há diferenças entre a prescrição da pretensão de reparação do direito violado e a prescrição da pretensão punitiva. 
13. 	Tendo em conta que a prescrição é a perda de direito, e, ainda, trazendo os referidos institutos jurídicos para o presente processo, pode-se dizer que a prescrição de reparação ao dano refere-se ao direito de ressarcimento ao débito imputado, enquanto a prescrição da pretensão punitiva cuida do direito à aplicação de sanções pelo Tribunal.
14. 	Encontra-se sumulada posição do Tribunal no sentido de que as ações de ressarcimento movidas pelo Estado contra os agentes causadores de danos ao Erário são imprescritíveis (Súmula TCU 282 - Acórdão 2166/2012-TCU-Plenário, Rel. Ana Arraes) . 
15. 	Porém, recente julgado do STF, em sede de Recurso Extraordinário n. 636.886 (Tema 899) , firmou a tese da prescritibilidade dos ressarcimentos cujo fundamento seja condenação em processo de tomada de contas do TCU, suscitando a possibilidade de prescrição dos débitos para o Erário. 
16. 	Entretanto, por meio do Acórdão 6589/2020-TCU-Segunda Câmara (Rel. Raimundo Carreiro) , o Tribunal reafirmou o entendimento da Súmula TCU 282, esclarecendo que a citada decisão do STF tratou de caso de execução judicial de título executivo formado a partir de decisão do TCU e, portanto, adotou o rito previsto na Lei de Execução Fiscal. 
Acórdão 6589/2020-TCU-Segunda Câmara
O entendimento proferido pelo STF no RE 636.886 (Tema 899 da Repercussão Geral) , a respeito da prescritibilidade da pretensão de ressarcimento ao erário com base em decisão de tribunal de contas, alcança tão somente a fase judicial de execução do título extrajudicial, não atingindo os processos de controle externo em trâmite no TCU. (grifou-se) 
17. 	No que concerne à prescrição da pretensão punitiva, o TCU entende, em remansosa jurisprudência, que se subordina ao prazo geral de prescrição indicado no art. 205 da Lei 10406/2002, de dez anos (Acórdão 1441/2016-TCU-Plenário - Rel. Walton Alencar Rodrigues; 374/2017-TCU-Plenário - Rel. Bruno Dantas; 2861/2018-TCU-Plenário - Rel. Augusto Sherman) .
18. 	Diante da jurisprudência exposta, não há que se falar em prescrição do direito de o TCU buscar o ressarcimento do débito ora discutido. Entretanto, o poder sancionatório do TCU prescreve em 10 anos, de forma que cumpre aferir a sua ocorrência, independente de alegação da parte (Acórdão 1441/2016-TCU-Plenário - Rel. Walton Alencar Rodrigues) .
19. 	No caso concreto, o contrato advocatício que deu origem aos débitos questionados foi assinado em 14/9/2007 (peça 23, p. 3-10) . 
20. 	A vigência do contrato é estabelecida na Cláusula Terceira do contrato, que estabelece sua vinculação à tramitação da ação judicial para cobrar as diferenças da complementação do Fundef (peça 23, p. 4-5) . Ou seja, o contrato permanece vigente enquanto não se observar o tramite em julgado da ação e a completa execução da sentença.
21. 	Portanto, em que pese a irregularidade ter-se originado na assinatura do referido contrato advocatício, em 14/9/2007, seus efeitos se protraíram no tempo, fazendo avançar até, pelo menos, a data do recebimento dos honorários pelo escritório Monteiro, em 29/6/2017.
22. 	Com isso, não há que se falar de prescrição enquanto o instrumento contratual que deu origem a irregularidade ainda está vigente e a produzir efeitos. Em outras palavras, o início da contagem do prazo de prescrição só pode iniciar quando a extensão dos efeitos jurídicos do ato impugnado parar de gerar efeitos.
23. 	Nesse sentido, não seria lógico impor ao TCU a contagem do prazo prescricional (pretensão punitiva) a partir do momento anterior àquele em que o Tribunal tivesse de fato apto a aplicar sanção. Em outras palavras, como o Tribunal poderia aplicar a sanção de multa proporcional ao débito, antes da ocorrência do próprio débito?
24. 	Se os argumentos do defendente prosperassem, teríamos caso inusitado, pois o contrato foi assinado em set./2007, mas o débito só foi efetivado em jun./2017 (com o pagamento ao escritório) , o Tribunal ficaria com apenas três meses para atuar antes da prescrição do poder sancionatório.
25. 	Por isso que o marco inicial para a contagem do prazo prescricional não pode ser o começo de sua vigência, mas o término do vínculo contratual, conforme jurisprudência consolidada do STJ (ver, a propósito, a decisão da segunda turma do STJ - AgInt no REsp 1544212 RS 2015/0175340-8) . 
26. 	Dessa forma, na hipótese mais conservadora, o marco inicial da contagem da prescrição ocorreria na data do débito, materializado apenas com o efetivo pagamento dos precatórios (jun./2017) , ou, mais próximo ainda, ao fim da vigência contratual (desconhecida, mas necessariamente mais recente) . Em qualquer das duas opções não se teria o transcurso temporal de dez anos, ou seja, ainda não há prescrição da pretensão punitiva. 
27. 	Ultrapassada a análise das alegações preliminares, passa-se a analisar as alegações do defendente, no que concerne ao mérito. Em linhas gerais, o responsável defende a legalidade da contratação, por inexigibilidade, e da cláusula de honorários (cláusula ad exitum) , bem como, a possibilidade de destaque de honorários advocatícios em ações de recuperação de créditos do Fundef.  
28. 	Acerca da contratação por inexigibilidade, afirma que não se deve confundir singularidade com exclusividade do prestador do serviço. A eventual existência de outros escritórios capacitados para a execução do contrato não impede a inexigibilidade da licitação. 
29.  	Continua, defendendo que, estando presentes os requisitos da Lei 8.666/93, a decisão de contratar e a escolha do contratado são atos discricionários próprios da Administração Pública, uma vez atendidos os requisitos objetivos, como o da notória especialização, ainda é preciso existir uma relação de confiança, característica da natureza personalíssima da prestação do serviço.
30. 	Com isso, conclui que fica afastada a irregularidade da contratação, pois o escritório contratado já possuía à época conhecimento técnico específico sobre o objeto, mesmo sendo causa incipiente, incerta, atuando inclusive em diversos casos similares representando outros municípios.
31. 	A jurisprudência do Tribunal é firme no sentido de que a regra para contratação de serviços técnicos especializados, entre os quais os advocatícios, é a licitação. A regra geral é afastada, contudo, na hipótese de estarem presentes, simultaneamente, a notória especialização do contratado e a singularidade do objeto.
Acórdão 1604/2011-TCU-Primeira Câmara - Rel. Min. Marcos Bemquerer
A contratação de escritório de advocacia por meio de inexigibilidade de licitação somente é cabível quando o objeto do serviço for de natureza singular e ficar cabalmente demonstrada a notória especialização do executante dos serviços.
Acórdão 3083/2007-TCU-Primeira Câmara - Rel. Min. Marcos Bemquerer
É indevida a inexigibilidade de licitação para fins de contratação direta de escritório de advocacia quando o contratante não demonstra a singularidade do serviço e a notória especialização do contratado com relação ao objeto do serviço a ser prestado.
 	Acórdão 2832/2014-TCU-Plenário - Rel. Min. Walton Alencar Rodrigues
Na contratação de serviços advocatícios, a regra geral do dever de licitar é afastada na hipótese de estarem presentes, simultaneamente, a notória especialização do contratado e a singularidade do objeto. Singular é o objeto que impede que a Administração escolha o prestador do serviço a partir de critérios objetivos de qualificação inerentes ao processo de licitação.
Acórdão 3924/2012-TCU-Segunda Câmara - Rel. Min. José Jorge
A contratação direta de serviço de advocacia, por inexigibilidade de licitação, com suporte no permissivo no art. 25, inciso II, da Lei 8.666/1993, demanda não só a demonstração da notória especialização do profissional ou escritório escolhido, mas também a comprovação da singularidade do objeto da avença, caracterizada pela natureza 	'excepcional, incomum à praxe jurídica' do respectivo serviço.
32. 	Em que pese o defendente concordar de que é requisito básico para a contratação de serviços advocatícios por inexigibilidade de licitação a notória especialização do contratado, não foi apresentada nenhuma documentação comprobatória que pudesse demonstrar a citada especialização que fundamentou a contratação direta do escritório Monteiro e Monteiro Advogados Associados. 
33. 	Conforme dispõe o §1º do art. 25 da Lei 8.666/1993: "considera-se de notória especialização o profissional ou empresa cujo conceito no campo de sua especialidade, decorrente de desempenho anterior, estudos, experiências, publicações, organização, aparelhamento, equipe técnica, ou de outros requisitos relacionados com suas atividades, permita inferir que o seu trabalho é essencial e indiscutivelmente o mais adequado à plena satisfação do objeto do contrato".
34. 	Portanto, o defendente deveria ter trazido aos autos documentação que comprovasse que o escritório contratado possui as qualificações exigidas na lei de licitações. 
35. 	Além disso, o fato de o contratado possuir conhecimento técnico específico sobre o objeto e/ou possuir outros contratos com o mesmo objeto, conforme menciona o defendente, não significa que tenha notória especialização, no máximo, demonstra que é capaz de prestar o serviço.
36. 	Ainda, conforme jurisprudência referenciada, juntamente com a configuração da notória especialização, haveria necessidade de o defendente demonstrar a singularidade do objeto contratado.
37. 	A Cláusula Segunda apresenta o objeto do contrato entre o Município de Siriri/SE e o escritório Monteiro e Monteiro Advogados Associados, como segue (peça 23, p. 4) :
O CONTRATADO em face do presente instrumento contratual obriga-se a prestar serviços jurídicos em defesa do Direito da CONTRATANTE, no âmbito administrativo e/ou judicial, propondo e acompanhando os procedimentos até final decisão em ambas as esferas na seguinte hipótese: 
01 - Propositura de demanda judicial visando apurar créditos decorrentes de repasses de FUNDEF feitos à menor pela União Federal, em favor do Município CONTRATANTE.
38. 	O professor Marçal Justen Filho (in Comentários à Lei de Licitações e Contratos Administrativos, 12ª edição) , apresenta a seguinte definição sobre singularidade: 
"A natureza singular caracteriza-se como uma situação anômala, incomum, impossível de ser enfrentada satisfatoriamente por todo e qualquer profissional 'especializado'. Envolve os casos que demandam mais do que a simples especialização, pois apresentam complexidades que impedem obtenção de solução satisfatória a partir da contratação de qualquer profissional (ainda que especializado) ."
39. 	Comparando-se a definição de natureza singular com o objeto do contrato, verifica-se que os serviços contratados não se enquadram nessa definição, caracterizando-se em serviços comuns, como será demonstrado doravante.
40. 	No campo da complexidade, não se pode alegar que a causa envolvesse a manipulação de muitos dados que, apesar de disponíveis aos órgãos públicos, seriam de difícil acesso ao público em geral. Isso porque a questão de fundo, ainda que demandasse pronunciamento final do Poder Judiciário, era uma pergunta simples: "a União, ao arbitrar determinada média para fins de determinação do VMAA, em lugar de utilizar a média nacional, estaria agindo em desacordo o que preconizava o art. 6º da Lei 9.424/96?". 
41. 	Outrossim, vale dizer que desde de 2002, pelo menos, o MPF já havia desenvolvido tese que se demonstrava vitoriosa acerca do assunto objeto do contrato advocatício em análise, conforme se verifica em decisão proferida pela 19ª Vara Cível Federal, no âmbito do processo 1999.61.00.050616-0. Por óbvio, o escritório Monteiro e Monteiro Advogados Associados, que firmou contrato com o Município de Siriri/SE em set./2007, poderia se valer da tese desenvolvida pelo MPF para promoção de sua ação autônoma, o que demonstra que o pleito não se apoiava em tese inovadora e complexa, uma vez que já existia jurisprudência favorável ao pleito defendido pelo escritório contratado.
42. 	De igual forma, no mesmo ano, por intermédio da Decisão 871/2002-Plenário, da relatoria do Ministro Iram Saraiva, este Tribunal já havia firmado seu entendimento acerca da metodologia de cálculo do VMAA, em linha com as decisões judiciais que, posteriormente, beneficiaram os diversos entes federados que buscaram a complementação federal faltante, conforme se extrai do seguinte excerto:
8.1. - firmar entendimento de que:
8.1.1 - o Padrão Mínimo de Qualidade de Ensino a que se refere o § 1° do art. 211 da Constituição Federal e o § 4° do art. 60 do Ato das Disposições Constitucionais Transitórias deve atender à definição contida no art. 4°, IX, da LDB e aos parâmetros estabelecidos no art. 13 da Lei n° 9.424/96;
8.1.2 - em decorrência do disposto no § 4º do art. 60 do Ato das Disposições Constitucionais Transitórias, após o prazo de cinco anos contados a partir da vigência da Emenda Constitucional nº 14/96, que expirou em 12/09/2001, o Valor Mínimo Anual por Aluno a que se refere o art. 6º da Lei n° 9.424/96 deve corresponder ao custo do Padrão Mínimo de Qualidade de Ensino;
8.1.3 - antes de expirado esse prazo, permanecia aplicável a fórmula de cálculo do limite inferior do Valor Mínimo Anual por Aluno estabelecida no § 1° do art. 6º da Lei n° 9.424/96, que deve ser entendida como uma média nacional, correspondente à razão entre o somatório das receitas de todos os Fundos e a matrícula total do ensino fundamental público no ano anterior, acrescida do total estimado de novas matrículas; e
8.1.4 - a garantia de um valor por aluno correspondente ao Padrão Mínimo de Qualidade de Ensino é responsabilidade conjunta da União, Estados, Distrito Federal e Municípios, que, no prazo de cinco anos, a contar da data da promulgação da Emenda Constitucional nº 14, de 12/09/96, deveriam ajustar, progressivamente, suas contribuições ao Fundef, conforme estabelece o § 4° do art. 60 do ADCT.
43. 	Portanto, diante da análise expendida, não restaram configuradas a notória especialização do escritório Monteiro e Monteiro Advogados Associados e a singularidade do objeto contratado, não restando configurada hipótese de inexigibilidade de licitação.
44. 	O próximo argumento do responsável defende que a cláusula ad exitum era admitida pela Resolução 288/2014, do Tribunal de Contas do Estado de Sergipe (TCE/SE) , que consolidou entendimento jurisprudencial à época, entendendo ser cabível a contratação de serviços advocatícios com previsão dos honorários por êxito, observando um limite 20% do que o ente público auferir, como segue (peça 55, p. 7-8) :
Art. 2° Em caráter excepcional e extraordinário, e com a devida motivação, admite-se a contratação de profissionais da contabilidade ou da advocacia para a realização de serviços de consultoria e advocacia tributária com a finalidade de recuperação de créditos tributários, quando inexistir advogado ou procurador jurídico qualificado para o caso concreto, nos quadros do poder Executivo Estadual e Municipal. 
[...] 
§2° No caso da contratação prevista no caput deste artigo, os honorários contratuais devem estar claramente estabelecidos no instrumento contratual, com valores fixados em Real, observados os princípios da razoabilidade e economicidade; 
§3° Admite-se, ainda, a contratação de honorários por êxito, desde que observados os seguintes requisitos: 
I - Os honorários contratados não poderão ultrapassar 20% (vinte por cento) do que o ente público auferir com a homologação administrativa ou em sentença judicial transitada em julgado; (grifou-se) 
45. 	No caso analisado, o objeto do contrato perfazia a propositura de demanda judicial visando apurar créditos decorrentes de repasses de Fundef feitos à menor pela União Federal, em favor do Município contratante (peça 23, p. 4) .
46. 	Portanto, da simples leitura da Resolução 288/2014, apresentada como respaldo normativo da citada cláusula, verifica-se que o caso concreto analisado não se enquadrava nos serviços em que o normativo admitia a inclusão de cláusula ad exitum, uma vez que o objeto do contrato não se caracterizava em ação para recuperação de créditos tributários, tampouco se tratava de consultoria.
47. 		Vale observar ainda, o §1º desse mesmo normativo (omitido nos documentos da defesa) , que dispõe que:
§1° O Poder Público respectivo, Estadual ou Municipal, deve justificar, detalhadamente, os motivos da contratação e a impossibilidade de realização do serviço por órgão próprio de representação jurídica ou contábil. (grifou-se) 
48. 	Não se pode afirmar que a omissão ao citado parágrafo foi proposital ou não, mas o fato é que não foram juntados aos autos justificativas detalhadas para a contratação de escritório de advocacia com a utilização de cláusula ad exitum, conforme exigido no normativo.
49. 	Em relação ao assunto, vale ainda citar trechos do Relatório do Acórdão 889/2020-TCU-Plenário (Rel. Walton Alencar Rodrigues) , que deu origem a presente TCE, in verbis:
67. A celebração desses contratos é exceção no âmbito de atuação do Poder Público. Como regra, os contratos administrativos devem definir precisamente os direitos, obrigações e responsabilidades das partes, em observação aos termos do edital e da proposta a que se vinculam (art. 54, § 1º, da Lei 8.666/1993) .
68. Convém registrar, para maior clareza, as diferentes naturezas de honorários: os honorários sucumbenciais (devido ao advogado da parte vencedora e arbitrados pelo Juiz, regidos pelo art. 85 do CPC) e os honorários consensuais (devidos em razão do compromisso em prestar a obrigação e estipulados pelas partes no contrato) .
69. A mencionada forma de pagamento contratual, denominada cláusula ad exitum, ocorre quando o recebimento é condicionado a um resultado positivo, sendo que sua ocorrência não encontra amparo no ordenamento jurídico quando relacionada à verba cuja natureza seja pública.
70. A propósito, trazemos à colação excerto da Recomendação MPF-PRM/ILH-GAB 03 n. 05/2016, exarada no âmbito do procedimento administrativo 1.14.001.000106/2016, verbis:
 (...) Alguns municípios celebraram contratos advocatícios lesivos ao patrimônio público, prevendo honorários contratuais incompatíveis com o alto valor e a baixa complexidade da causa (a qual trata de matéria exclusivamente de Direito, já pacificada) .
Os honorários contratuais têm chegado, por vezes, a 20%. Considerando como exemplo um precatório de R$ 5 milhões, isso resultaria no pagamento de R$ 1 milhão com recursos públicos, para uma causa com peças-padrão. Não se pode esquecer, ademais, que os escritórios de advocacia já receberam honorários sucumbenciais no próprio processo judicial, arbitrados igualmente sobre o valor da causa. Se, além desses, receberem também honorários convencionais (contratuais) em altos percentuais, ter-se-á efetiva desproporcionalidade e lesão ao erário.
Escritórios têm argumentado que os honorários convencionais são uma livre convenção entre o cliente e o causídico. De fato. Ocorre que, neste caso, o cliente é a Fazenda Pública, e os recursos que remuneram os serviços são públicos. Assim, um eventual contrato advocatício que preveja honorários convencionais desproporcionais é lesivo ao patrimônio público e, como tal, há de ser anulado  (tanto como qualquer outro ato lesivo ao patrimônio público, nos termos da Lei da Ação Civil Pública e da Lei da Ação Popular) , inclusive com responsabilização dos que derem causa ao prejuízo.
Nesse sentido, Tribunal de Contas dos Municípios da Bahia tem entendimento pacífico de que é ilícita a fixação de contratos advocatícios em que, além dos honorários sucumbenciais fixados em Juízo, o escritório ganhe também um percentual do proveito da causa. Com efeito, o art. 55, III, da Lei 8.666/93 estabelece que é cláusula essencial no contrato administrativo a que estabelece e define o preço (é dizer, o valor líquido a ser pago) . Assim, nos contratos em que a Administração Pública tenha de despender recursos, o preço tem de ser certo e preestabelecido, não se admitindo um contrato cujo valor é desconhecido e depende de fatores aleatórios, como o êxito ou não na demanda. A Administração até pode firmar contrato em que não despenda valor nenhum, e toda a remuneração do escritório seja decorrente de honorários sucumbenciais estabelecidos em Juízo. Entretanto, se for despender algum valor adicional a título de honorários contratuais, este tem de ser pré-definido e certo, independente do êxito ou não na demanda.
Dentre tantos outros precedentes, assim se manifestou o TCM/BA nos Processos TCM nº 65609/10 e nº 65032/08. A posição é tão sedimentada que também ensejou a edição dos prejulgados nº 1199 e 1427, no âmbito do Tribunal de Contas do Estado de Santa Catarina:
I - SOMENTE É ADMISSÍVEL O CONTRATO DE RISCO (AD EXITUM) NA ADMINISTRAÇÃO PÚBLICA QUANDO O PODER PÚBLICO NÃO DESPENDER QUALQUER VALOR, SENDO A REMUNERAÇÃO DO CONTRATADO EXCLUSIVAMENTE OS HONORÁRIOS PELA SUCUMBÊNCIA DEVIDOS PELA PARTE VENCIDA, NOS MONTANTES DETERMINADOS PELO JUIZO NA SENTENÇA CONDENATÓRIA. NÃO É ADMISSÍVEL A CELEBRAÇÃO DE CONTRATO PELA ADMINISTRAÇÃO PÚBLICA ONDE ESTEJA PREVISTO QUE O CONTRATADO PERCEBERÁ, A TÍTULO DE REMUNERAÇÃO, UM PERCENTUAL SOBRE AS RECEITAS AUFERIDAS PELO ENTE COM AS AÇÕES ADMINISTRATIVAS OU JUDICIAIS EXITOSAS PROMOVIDAS PELO CONTRATADO, POIS NESTE CASO SERIA IMPERIOSA A INCLUSÃO DE CLÁUSULA CONTENDO O VALOR DO CONTRATO E OBSERVÂNCIA DAS NORMAS ORÇAMENTÁRIAS E FINANCEIRAS, QUE EXIGEM PREVISÃO DE RECEITAS E DESPESAS.
II (...) O CONTRATO A SER FIRMADO COM O PROFISSIONAL DO DIREITO DEVERÁ TER VALOR FIXO, NÃO PODENDO SE PREVER PERCENTUAL SOBRE AS RECEITAS AUFERIDAS PELO ENTE COM AS AÇÕES ADMINISTRATIVAS OU JUDICIAIS EXITOSAS PELO CONTRATADO, SALVO SE A ADMINISTRAÇÃO FIRMAR CONTRATO DE RISCO PURO, ONDE NÃO SE DESPENDA NENHUM VALOR COM A CONTRATAÇÃO, SENDO A REMUNERAÇÃO DO CONTRATADO EXCLUSIVAMENTE PROVENIENTE DOS HONORÁRIOS DE SUCUMBÊNCIA DEVIDOS PELA PARTE VENCIDA, NOS MONTANTES DETERMINADOS PELO JUIZO NA SENTENÇA CONDENATÓRIA.
À parte dessa questão, o fato é que, ainda que os honorários contratuais não tenham sido firmados como percentual do êxito, ou ainda que se considerasse lícita essa prática, o gestor tem a especial obrigação de verificar a eventual onerosidade excessiva do contrato para a Administração e, se for o caso, promover sua anulação ou pleiteá-la em Juízo. O que não pode o gestor é efetuar pagamento desproporcional de valores por uma causa de modelos já prontos, sobretudo considerando que já foram recebidas, em cada ação judicial, os honorários sucumbenciais fixados pelo Judiciário. (grifos acrescidos) 
71. 	De fato, no âmbito da Administração Pública, o contrato a ser firmado com o profissional do Direito deverá estabelecer valor fixo, não podendo se cogitar da aplicação de percentual sobre as receitas auferidas pelo ente por força de ações administrativas ou judiciais exitosas conduzidas pelo contratado, salvo se a Administração firmar contrato de risco puro, onde a remuneração do contrato dar-se-á exclusivamente por meio dos honorários de sucumbência devidos pela parte vencida.
72. Cabe também aduzir, por relevante, que a vinculação da remuneração do profissional do Direito a percentual do montante de créditos efetivamente recuperados contraria o princípio orçamentário da universalidade, pelo qual o orçamento deve conter todas as receitas e despesas do Estado. Na Lei n. 4.320/1964 o princípio em tela traduz-se nos seguintes dispositivos:
Art. 2º A Lei do Orçamento conterá a discriminação da receita e da despesa, de forma a evidenciar a política econômico-financeira e o programa de trabalho do governo, obedecidos os princípios de unidade, universalidade e anualidade.
Art. 3º. A Lei do orçamento compreenderá todas as receitas, inclusive as operações de crédito autorizadas em lei.
73. A avença tampouco se coaduna com a legislação pertinente no plano contratual, porquanto nos moldes estatuídos pelo art. 55, III, da Lei 8.666/1993, é cláusula essencial do contrato administrativo a que estabelece e define o preço. É dizer: o preço tem de ser certo e preestabelecido, não se admitindo um contrato cujo valor é desconhecido e depende de fatores aleatórios, como o êxito ou não na demanda, salvo se a Administração firmar contrato de puro risco. Vejamos:
Art. 55. São cláusulas necessárias em todo contrato as que estabeleçam:
 (...) 
III - o preço e as condições de pagamento, os critérios, data-base e periodicidade do reajustamento de preços, os critérios de atualização monetária entre a data do adimplemento das obrigações e a do efetivo pagamento;
 (...) 
V - o crédito pelo qual correrá a despesa, com indicação da classificação funcional programática e da categoria econômica;
74. Ademais, a Constituição Federal veda expressamente, em seu inciso IV do artigo 167, a vinculação de receitas e impostos:
Art. 167. São vedados:
IV - a vinculação de receitas de impostos a órgão ou despesa, ressalvada a repartição do produto da arrecadação dos impostos a que se referem os arts. 158 e 159, a destinação de recursos para as ações e serviços públicos de saúde, para manutenção e desenvolvimentos do ensino e para realização de atividades da administração tributária, como determinado, respectivamente, pelos arts. 198, §2º, 212 e 37, XXII, e a prestação de garantias às operações de crédito por antecipação de receita, previstas no art. 165, §8º, bem como o disposto no §4º deste artigo.
75. A respeito do tema (vinculação das receitas de impostos) , o Supremo Tribunal Federal, em reiteradas oportunidades, vem decidindo pela inconstitucionalidade da vinculação de receita de impostos a órgãos, fundo ou despesa, por ofensa ao inciso IV do art. 167 da Constituição Federal.
76. O Tribunal de Contas do Estado de Tocantins (TCE-TO) , quando da análise do Processo TC 0446/2011, referente à consulta apresentada pelo gestor da Prefeitura Municipal de Aliança do Tocantins - TO, proferiu a seguinte decisão, assim ementada:
EMENTA: Consulta. Prefeitura Municipal de Aliança do Tocantins. Questionamentos: 1) viabilidade jurídica de contratação de serviços técnicos especializados de assessoramento para constituição e cobrança de créditos; 2) possibilidade da inexigibilidade de licitação para a contratação dos serviços e 3) possibilidade de definição do valor do contrato sobre as receitas auferidas pelo ente com as ações administrativas ou judiciais exitosas. No mérito, responder ao consulente que como regra geral a representação judicial, extrajudicial e assessoramento de entes públicos devem ser feitos por Procurador Público e Assessoria Própria. Contratação de serviços de assessorias ou consultoria técnicas particulares - excepcionalidade condicionada à Lei de Licitações. A licitação poderá ser dispensada ou inexigível, caso sejam atendidos os requisitos insertos, respectivamente, no inciso II do art. 24 ou no inciso II, combinado com o § 1º do artigo 25 da Lei Federal nº 8.666/93. Sendo substitutivo de pessoal computar-se-á no limite de despesa com pessoal previsto na LRF. Impossibilidade de vinculação do valor dos honorários sobre as receitas auferidas, salvo em contrato de risco integral com previsão de remuneração de sucumbência fixada pelo juízo na sentença condenatória. Conhecimento da consulta. Ciência à autoridade consulente. Publicação. Arquivamento. (grifos acrescidos) .
77. Na mesma vertente, o Tribunal de Contas dos Municípios do Estado da Bahia, nos autos do Termo de Ocorrência TCM 65.032/08, assim se pronunciou:
O Contrato de Risco, pactuado entre o Município de Teixeira de Freitas e a empresa ADVOCACIA SAFE CARNEIRO S/C, pela sua própria natureza, torna-se incompatível com o regime jurídico dos contratos administrativos, na medida em que a participação do Poder Público impõe a observância de regras específicas, de tutela do interesse público, de caráter indispensável, que impedem a realização de despesas com a contraprestação dos seus contratantes através de pagamentos indefinidos e futuros. O percentual de 12% (doze por cento) , a título de honorários advocatícios, do importe acrescido ao Fundo de Participação do Município estabelecido no instrumento normativo pactuado não encontra guarida no inciso IV e § 4º do artigo 167 da Carta Federal vez que o princípio constitucional da não vinculação é inquestionável. Vale dizer: somente as exceções expressamente elencadas no citado inciso fogem à regra geral. (grifos acrescidos) .
78. Não fosse só isso, esta Corte de Contas possui precedente no sentido de que (Acórdão 2686/2008-TCU-Plenário - Relator: Ministro Ubiratan Aguiar) :
Nas contratações em que são pactuadas cláusulas de êxito, como remuneração pelos serviços prestados, deve haver correspondência direta entre o esforço e a dificuldade esperados do contratado e o prêmio acordado, sob pena de se configurar situação de desproporcionalidade entre serviço prestado e preço.
79. O gestor tem a especial obrigação de verificar a eventual onerosidade excessiva do contrato para a Administração e, se for o caso, promover sua anulação ou pleiteá-la em juízo. O que não pode é efetuar pagamento desproporcional de valores por uma causa de baixa complexidade e sem que o preço tenha sido certo e preestabelecido (art. 55, III, da Lei 8.666/1993) , evitando-se assim, a indefinição do valor do contrato e respeitando as normas que regem as finanças públicas e as contratações dos entes públicos.
80. No caso dos autos, o contrato a ser firmado com o profissional do direito deveria estabelecer valor fixo (art. 55, III, da Lei 8.666/1993) , não podendo prever percentual sobre as receitas de impostos auferidas pelo ente municipal com as ações administrativas ou judiciais exitosas pelo contratado (art. 167, inciso IV da CF) , ou, caso a Administração firmasse contrato de risco puro, onde não houvesse qualquer dispêndio de valor com a contratação, seria hipótese de remuneração do contrato, exclusivamente, por meio dos honorários de sucumbência devidos pela parte vencida, nos montantes determinados e fixados pelo juízo na sentença condenatória.
81. Considerando que a eficácia de toda atividade administrativa está condicionada ao atendimento da lei, tendo em vista a vinculação da Administração Pública ao princípio constitucional da legalidade (art. 37, caput) , e considerando, ainda, que toda a disciplina acerca dos contratos está traçada na Constituição Federal (art. 37, XXI) e na Lei de Licitações (artigos 54 a 80) , sendo que em nenhum momento a Constituição ou a Lei autorizam a Administração Pública a celebrar contrato de risco com particular, entende-se que os municípios estão impossibilitados de firmar contratos que prevejam pagamento de honorários com base em cláusula ad exitum, ressalvada a hipótese em que a remuneração do contratado decorra apenas dos honorários de sucumbência devidos pela parte vencida no processo.
50. 	Pode-se afirmar que os argumentos trazidos pelo defendente, em especial, a Resolução 288/2014, do Tribunal de Contas do Estado de Sergipe (TCE/SE) , são incapazes de descaracterizar as conclusões e os fundamentos expostos no acórdão retrocitado, tampouco o socorre quanto à prática irregular de adoção de cláusula ad exitum no Contrato s/nº /2007 (Cláusula Quarta) , firmado entre o Município de Siriri/SE e o escritório de advocacia Monteiro e Monteiro Advogados Associados S/C (peça 23, p. 3-10) .
51. 	O responsável defende, também, a possibilidade de destaque de honorários advocatícios em ações de recuperação de créditos do Fundef, fundamentando seu argumento na Súmula Vinculante (STF) 47, como segue (peça 55, p. 9) :
Súmula Vinculante 47 (STF) - Os honorários advocatícios incluídos na condenação ou destacados do montante principal devido ao credor consubstanciam verba de natureza alimentar cuja satisfação ocorrerá com a expedição de precatório ou requisição de pequeno valor, observada ordem especial restrita aos créditos dessa natureza.
52. 	Para confirmar sua tese, menciona, ainda, jurisprudências do TRF da 5ª Região e do STJ. Reproduz-se, a seguir, alguns dos julgados citados, para efeito de contextualização (peça 55, p. 9-20) . 
- TRF da 5ª Região
PROCESSO CIVIL E CONSTITUCIONAL. CUMPRIMENTO DE SENTENÇA. RETENÇÃO DOS HONORÁRIOS ADVOCATÍCIOS. POSSIBILIDADE (ART. 22 PARÁGRAFO 4º DA LEI N.º 8.906/94. PRECEDENTES. AFRONTA À VINCULAÇÃO DA DOTAÇÃO ORÇAMENTÁRIA. AGRAVO DE INSTRUMENTO PROVIDO
 (...) 
3 - Nada obstante a tese adotada pela União no sentido de que o FUNDEB por ter destinação voltada à educação básica e assim, a verba para pagamento de honorários advocatícios seria considerada ilegal, a jurisprudência deste Tribunal tem seguido entendimento diverso. As turmas que compõe esta corte consideram em uníssono, ser lídima a separação dos valores para pagamento dos honorários advocatícios pactuados pelo Município. Pensar diferente, implicaria ao próprio município, dependente das verbas federais, arcar com esta despesa, o que configuraria uma contradição, haja vista ter ajuizado ação postulando o repasse dos recursos do FUNDEB, valores estes imprescindíveis à receita do município. 
4 - Agravo de Instrumento provido. 
 (Processo: 00028185520144050000, AG - Agravo de Instrumento - 137386, Desembargador Federal Rogério Roberto Gonçalves de Abreu (Convocado) , Quarta Turma, julgamento: 03/06/2014, publicação: DJE - Data: 12/06/2014 - Página: 227) 
- Superior Tribunal de Justiça (STJ) 
PROCESSUAL CIVIL. ADMINISTRATIVO. OMISSÃO INEXISTENTE. HONORÁRIOS ADVOCATÍCIOS. FUNDEF. VERBAS PARA EDUCAÇÃO. JUNTADA DO CONTRATO ESCRITO DA VERBA HONORÁRIA. ART. 22, § 4º, DA LEI 8.906/1994. RETENÇÃO. POSSIBILIDADE. PRECEDENTE
 (...) 
3. "É pacífico, no Superior Tribunal de Justiça, o entendimento de que é possível ao patrono da causa, em seu próprio nome, requerer o destaque da verba honorária, mediante juntada aos autos do contrato de honorários, nos termos do artigo 22, § 4º, da Lei 8.906/94, até a expedição do mandado de levantamento ou precatório" (AgRg no AREsp 447.744/RS, Rel. Ministro HERMAN BENJAMIN, SEGUNDA TURMA, julgado em 20/3/2014, DJe 27/3/2014.) .
4. A hipótese dos autos possui peculiaridade de que a retenção dos honorários advocatícios contratuais refere-se a valores apurados em execução contra a União relativos a diferenças de repasses ao FUNDEF. 5. A Segunda Turma do STJ, no julgamento do REsp 1509457/PE, Rel. Min. Humberto Martins, em idêntica questão jurídica, firmou compreensão de que é legítima a retenção da verba honorária, pois a previsão constitucional de vinculação à educação da verba do FUNDEF não retira do patrono o direito de retenção dos honorários. 
Recurso especial improvido.
 (REsp 1585265/CE, Rel. Ministro HUMBERTO MARTINS, SEGUNDA TURMA, julgado em 14/06/2016, DJe 21/06/2016) 
53. 	Cumpre notar, conforme apontado na jurisprudência colacionada pelo defendente, que a lei 8.906/94 (Estatuto da Advocacia e da Ordem dos Advogados do Brasil) prevê, em seu art. 22, § 4º, o instituto da separação de honorários advocatícios. Para que esse dispositivo possa ser utilizado, o advogado do processo precisa juntar seu contrato de honorários pactuados nos autos do processo. É necessário fazer isso antes da expedição do mandado de levantamento ou precatório.
54. 	Especificamente sobre esse ponto, o Tribunal entende que foge a sua competência o posicionamento desta Corte sobre o mencionado direito dos advogados, conforme se pode observar do Relatório que sustenta o Acórdão 1824/2017-TCU-Plenário (Rel. Min. Walton Alencar Rodrigues) , in verbis:
 (II)  precatórios destacados para o pagamento de honorários advocatícios
49. Em relação aos destaques realizado no âmbito de precatórios para fins de pagamentos de honorários advocatícios contratuais, tem-se que estes são autorizados com base no art. 22, parágrafo 4º, da Lei 8.906/94, que garante ao advogado o direito de retenção do percentual de honorários contratuais, se requerido, mediante a juntada do contrato, antes de expedir-se o mandado de levantamento ou precatório.
50. É com base no supracitado normativo que o STJ vem reconhecendo ser legítimo o destaque em precatórios para pagamento de honorários advocatícios. Tal posicionamento pode ser notado em diversas decisões do STJ colacionadas pela AGU (peça 44, p. 4 - 9) , as quais podem ser resumidas no seguinte entendimento:
A previsão constitucional de vinculação à educação da verba do FUNDEF não retira do patrono o direito de retenção dos honorários, pois a sua atuação decorre das verbas educacionais. Recursos especiais improvidos (REsp 1.509.457, rel. Humberto Martins, Segunda Turma. publicado no DJe de 07.10.2016) 
51. Como se observa, o que esteve em discussão no STJ foi, mormente, o direito que o patrono teria de reter honorários advocatícios: esse era o valor jurídico em discussão. Tal direito que os advogados possuem não deve ser enfrentado nesta instrução, visto que isso foge à competência do TCU. 
 (...) 
55. Como já explicitado, não possui o TCU qualquer competência para interferir no destaque dos precatórios. Há, inclusive, julgados do STJ, já expostos, que, de fato, garantem aos advogados o recebimento de honorários mediante destaque direto nos precatórios.
56. Não compete ao TCU tal tipo de interferência, nem mesmo à STN, tal como ela expôs: "cumpre informar que compete às unidades orçamentárias do Poder Judiciário a discriminação da relação dos precatórios, a especificação da ordem cronológica dos pagamentos e dos valores a serem pagos, bem como a efetiva emissão da ordem bancária para o pagamento do precatório"  (Peça 30, p. 2) .
57. A STN tão somente atua na liberação de recursos relativos aos precatórios direcionados "aos órgãos do poder judiciário, de forma global, em conformidade com os valores dispostos na Lei Orçamentária e em consonância com o cronograma de desembolso publicado pelos Tribunais competentes." (Peça 30, p. 2) 
58. Dessa forma, não cabe ao TCU interferir na condução da ordem de pagamento dos precatórios, nos seus valores, nas possíveis retenções para pagamentos de honorários e nem ainda determinar a conta em que os precatórios devem ser depositados. Enfim, não cabe ao TCU qualquer determinação quanto à operacionalização dos pagamentos de precatórios. (grifou-se) 
55. 	Nota-se que o TCU entendeu que o STJ, em seus posicionamentos, estava reconhecendo o direito dos advogados de destaque dos honorários contratuais, mas que nesses processos não havia discussão sobre a vinculação dos recursos do Fundef. 
56. 	Vale a pena transcrever, a seguir, mais um trecho do Relatório do Acórdão 1824/2017-TCU-Plenário (Rel. Min. Walton Alencar Rodrigues) que expõe que a vinculação dos recursos do Fundef é tema que deve ser analisada separadamente da questão do destaque de honorários, por se tratarem de institutos de direito distintos. Ademais, uma vez que o mérito dessa questão ainda não foi, especificamente, tratado nos julgados judiciais, e, ainda, sendo assunto afeto a área de competência do TCU, o ponto mereceu ser devidamente analisado pela Corte de Contas. 
52. Embora pareçam as questões trazidas pelos representantes aparentem estar intrinsecamente relacionadas, há notória separação entre o questionamento acerca dos destaques para pagamento de honorários e a questão da vinculação da aplicação dos recursos do Fundef. São assuntos diferentes, que merecem análise em separado, como se observa nos seguintes precedentes judiciais:
PROCESSUAL CIVIL. AGRAVO DE INSTRUMENTO. REVISÃO DO VALOR MÍNIMO ANUAL POR ALUNO - VMAA DO FUNDEF. COMPLEMENTAÇÃO DO VALOR DO FUNDO PELA UNIÃO. HONORÁRIOS CONTRATUAIS. RETENÇÃO DE 20% (VINTE POR CENTO) . POSSIBILIDADE. ART. 22, § 4º, DA LEI Nº 8.906/94
 (...) 2. Não há nenhum óbice a que sejam retidos, na hipótese, os honorários contratuais em questão  (...) . É de ressaltar que, não é admissível nesta demanda executiva a discussão acerca da legalidade referente ao contrato de honorários advocatícios firmado entre o gestor municipal e o escritório de advocacia, ora agravante, e suas cláusulas. Não obstante tal vedação, resta a possibilidade em ação autônoma ou através do Ministério Público se promover a fiscalização/investigação de possível desvio de finalidade de verba pública da educação, bem como a responsabilização daqueles que firmaram o contrato em detrimento do erário público. (grifos inseridos) (TRF-5ª R., 2ª T., AG 126413/PE, rel. Des. Francisco Wildo Lacerda Dantas, DJE 13/09/12, p. 465) .
Incumbe à UNIÃO apenas proceder ao pagamento dos valores devidos e reconhecidos no título judicial exequendo, restando a possibilidade de, em ação autônoma, ou através do Ministério Público, promover a fiscalização/investigação de possível desvio de finalidade de verba pública da educação, com a responsabilização daqueles que firmaram o contrato em detrimento do Erário. (Voto do Relator, Des. Paulo Machado Cordeiro, acompanhado pela Terceira Turma do TRF 5, na Apelação Cível 578610, DJE 06/05/2015, p. 76) .
53. Em tais precedentes percebe-se como a questão merece tratamento distinto. Não deve o TCU adentrar na seara de como o Judiciário deve proceder em relação aos destaques para pagamento de honorários. Existe, porém, uma problemática independente onde a atuação do TCU é necessária: o desvio de finalidade na aplicação de recursos do Fundef para pagamento de honorários de advogados. Isso sim é matéria de competência da Corte de Contas.
54. Em tal distinção reside a razão pela qual se deve indeferir a solicitação dos representantes para determinar à STN "que deposite ou destine o pagamento dos precatórios relacionados ao tema FUNDEF/VMAA em CONTA ESPECIFICA que tenha sua aplicação vinculada a ações em educação". Tem-se assim que nem o TCU nem a STN possuem qualquer ingerência no manejo dos precatórios.
 (...) 
59. Diante disso, percebe-se que não é o cerne da questão trazida na presente representação a análise do correto manejo dos precatórios, nem ainda o destaque efetuado neles para pagamentos de honorários.
60. A independência entre as referidas questões também se encontra subsidiada pelo despacho, proferido pelo Ministro-Relator Walton Alencar Rodrigues, o qual indeferiu a admissão do Conselho Federal da Ordem dos Advogados do Brasil (CFOAB) na condição de amicus curiae no presente feito. O referido despacho bem resumiu a distinção entre as problemáticas ora enfrentadas: "Ocorre que a presente representação não tem como objeto a contratação de serviços advocatícios, mas a vinculação constitucional e legal dos recursos do Fundef/Fundeb e, portanto, da consequente vinculação dos valores devidos à título de complementação por parte da União.". (grifou-se) 
57. 	Nesse contexto, o Tribunal menciona, no citado Relatório, que não estava atacando os julgados judiciais, mas estava focando sua análise na questão da vinculação dos recursos dos precatórios do Fundef, conforme transcrito a seguir:
61. Assim, embora esta Corte de Contas não esteja vinculada às decisões do juízo cível, com base na independência da instância administrativa, é importante ressaltar que a presente instrução não atacará as referidas decisões judiciais acerca, especificamente, do tema dos precatórios.
62. O presente encaminhamento, em seção própria, passará ao largo dessa questão, focando-se apenas no desvio de finalidade advindo do pagamento de honorários com verbas vinculadas à educação. Não se discutirá, portanto, a possibilidade de retenção em precatórios para pagamento de honorários, visto que essa possibilidade já está assentada na jurisprudência do STJ e do STF.
63. Contudo, algumas decisões do STJ, de fato, além de garantirem o direito ao destaque em precatórios para pagamento de honorários, afirmaram ainda que não ocorre desvio de finalidade "uma vez que, ao defender municípios credores dessa verba constitucional, o patrono está atuando na defesa constitucional da educação" (REsp 1.509.457, voto do Min. rel. Humberto Martins, Segunda Turma, STJ, publicado no DJe de 07.10.2016) .
64. Ressalta-se, porém, que se adota nesta instrução, respaldando-se na independência das instâncias judicias e administrativas, a posição de que há, sim, evidente desvio de finalidade na utilização de verbas do Fundef para pagamentos de honorários advocatícios, conforme será exposto em seção própria, em que se demonstrará que atuar na defesa de recursos educacionais e aplicar recursos em Educação são coisas totalmente distintas.
65. Tal desvio de finalidade ocorre sempre que o pagamento é feito utilizando-se recursos da União proveniente do Fundef, seja quando isso é feito por meio da retenção de honorários ou por outro meio qualquer. Caso o município use seus próprios recursos, aí sim não caberia a afirmação de desvio de finalidade. Nesse sentido, cita-se o seguinte precedente:
Os honorários advocatícios contratuais devem ser pagos aos patronos contratados pelo ente Público através da verba própria e não com retenção de verba vinculada, sob pena de violação ao texto constitucional, retirando da destinação do FUNDEF cerca de R$1.600.000,00 (Voto do Relator, Des. Paulo Machado Cordeiro, acompanhado pela Terceira Turma do TRF 5, na Apelação Cível 578610, DJE 06/05/2015, p. 76) 
66. Assim, nesta seção, apenas demonstrou-se que a estrita análise da retenção de percentual de precatórios para pagamentos de honorários foge à competência do TCU. Todavia, não pode a Corte de Contas deixar de se manifestar quanto ao desvio de finalidade existente quando da realização de pagamentos de honorários com recursos do Fundef, razão pela qual, destina-se a próxima seção à discussão de tal problemática. (grifou-se) 
58. 	Enfim, o Relatório perfaz minuciosa análise sobre a vinculação dos recursos do Fundef, in verbis: 
 (III) A vinculação da aplicação dos recursos do Fundef
67. No que tange à vinculação da aplicação dos recursos do Fundef, os fatos noticiados apresentam aspecto temporal à vigência desse Fundo, o qual foi criado pela Emenda Constitucional (EC) 14/96, que alterou o art. 60 do ADCT, com duração de dez anos (1996 a 2006) e disciplinado pela Lei 9.424/96.
68. Com a promulgação da EC 53/2006, que conferiu nova redação ao art. 60 do ADCT, o Fundef foi substituído pelo Fundo de Manutenção e Desenvolvimento da Educação Básica e de Valorização dos Profissionais da Educação (Fundeb) , regulamentado, por sua vez, pela Lei 11.494/2007.
69. Por força do art. 6º da Lei do Fundef (Lei 9424/96) , era dever da União complementar os recursos dos fundos regionais sempre que não seja alcançado o valor mínimo anual por aluno (VMAA) , definido nacionalmente. O valor repassado a título de complementação foi subestimado pela União, segundo jurisprudência sedimentada no poder judiciário.
70. Com relação às ações judiciais existentes, conforme relatado pelos representantes (peça 1, p. 3) e detalhado pela CGU, em Nota Técnica 430/2017/NAE/MA/Regional, de 13/3/2017 (peça 3, p. 17-31) , as ações atualmente ajuizadas pelo municípios decorrem da Ação Civil Pública 1999.61.00.050616-0, proposta pelo Ministério Público Federal no Estado de São Paulo, em que se discutiu a forma de cálculo do valor anual mínimo por aluno (VMAA) , para fins de complementação da União, e, assim, reaver a diferença nos valores pagos a menor pela União, desde 1998 até o ano em que persistiu a ilegalidade.
71. A sentença da referida ação foi proferida em 2005 pela Justiça Federal de São Paulo, julgando-a parcialmente procedente, com condenação da União para ressarcir o Fundef. A decisão transitou em julgado em 1/7/2015, após a interposição de recursos pela União.
72. Assim, como se observa, os recursos a serem repassados aos estados/municípios - embora advenham de pagamentos a serem efetuados via precatórios - têm origem vinculada aos recursos provenientes do Fundef. Uma vez que a origem desses recursos é vinculada ao referido fundo, conclui-se que sua destinação também deve ser vinculada às finalidades do Fundef/Fundeb, a saber, o dispêndio exclusivo em manutenção e desenvolvimento do ensino.
 (...) 
82. Assim, mesmo que esses recursos da União sejam repassados por meio de precatório, proveniente do Tesouro Nacional, a natureza de sua despesa permanece vinculada ao Fundef, cuja aplicação deve ser exclusiva no ensino, por força da Constituição Federal e lei específica. Ou seja, se os recursos repassados pertencem à complementação da União ao Fundef, compete ao TCU a fiscalização para que sua aplicação seja destinada para a finalidade específica, prevista constitucional e infraconstitucionalmente.
83. Nessa mesma linha de entendimento, o STJ, em sua Segunda Câmara, no âmbito do REsp. 1409240/PE (Relator Ministro OG Fernandes) , decidiu o seguinte:
PROCESSUAL CIVIL. EXECUÇÃO DE SENTENÇA. EXPEDIÇÃO DE PRECATÓRIO. RETENÇÃO DOS HONORÁRIOS CONTRATUAIS. VERBA DO FUNDEF. ACÓRDÃO COM DUPLO ENFOQUE. SÚMULA 126/STJ. INVIABILIDADE DO APELO NOBRE.
1. Hipótese em que a Corte Regional deu provimento ao agravo de instrumento interposto pela União para obstar, na expedição do precatório, o destaque de 20% dos honorários advocatícios contratuais do montante devido ao Município de Jurema a título de complementação de verbas do FUNDEF.
2. O Tribunal de origem entendeu presente o interesse da União e inviável a retenção do valor contratual, porque a verba do FUNDEF, por expressa destinação constitucional (art. 60 do ADCT, CF/88) , não pode ser reduzida para pagamento de honorários advocatícios devidos pelo Município ao escritório de advocacia. Decidida a questão com duplo enfoque, constitucional e infraconstitucional, e não interposto recurso extraordinário, é inadmissível o apelo nobre pelo óbice constante da Súmula 126/STJ.
3. Recurso especial não conhecido. (REsp 1409240/PE - recurso especial 2013/0338953-3 - DJe de 3/2/2014) 
84. Por outro lado, o STJ apresentou, posteriormente, posição divergente em diversos julgados, tal como no julgamento do REsp. 1.649.857/PE, sob a relatoria do Mauro Campbell Marques, conforme o seguinte trecho da ementa da decisão:
5. Contudo, não há desvio de finalidade, por parte do ente federativo credor, quando requer que parte dos valores, recebidos por força de decisão judicial, sejam destinados a cobrir o custo que teve com o próprio processo, na hipótese em que, judicialmente, resta reconhecido que a União não cumpriu integralmente a sua obrigação de complementar os recursos do Fundo.  (REsp 1.649.857, rel. min. Mauro Campbell Marques, Segunda Turma, publicado no Die de 05.05.2017) 
85. Não obstante a divergência nos precedentes citados do Poder Judiciário, ressalta-se que a sentença proferida pelo juízo cível, sob qualquer fundamento, não vincula a decisão administrativa proferida pelo TCU, em razão do princípio da independência das instâncias (Acórdão 131/2017-TCU-Plenário) .
86. Desse modo, entende-se que a vinculação dos recursos do Fundef é impositiva, não podendo haver qualquer outra utilização que não contemple a finalidade constitucional e infraconstitucional conferida ao Fundef/Fundeb, que é a aplicação de seus recursos exclusivamente no ensino. Nesse sentido, a Lei Complementar 101, em seu art. 8º, parágrafo único, é taxativa nos seguintes termos: 
Parágrafo único. Os recursos legalmente vinculados a finalidade específica serão utilizados exclusivamente para atender ao objeto de sua vinculação, ainda que em exercício diverso daquele em que ocorrer o ingresso.
87. As decisões judiciais, conforme já mencionado, além do embasamento na Lei 8.906/1994, têm se baseado também no entendimento de que "ao defender municípios credores dessa verba constitucional, o patrono está atuando na defesa constitucional da educação" (REsp 1.509.457, voto do Min. rel. Humberto Martins, Segunda Turma, STJ, publicado no DJe de 07.10.2016) .
88. Porém, percebe-se que o art. 60, IV, ADCT, da Constituição Federal, é claro ao afirmar que "os recursos recebidos à conta dos Fundos instituídos nos termos do inciso I do caput deste artigo serão aplicados pelos Estados e Municípios exclusivamente nos respectivos âmbitos de atuação prioritária, conforme estabelecido nos §§ 2º e 3º do art. 211 da Constituição Federal."
89. Ora, o § 2º do art. 211 da Constituição afirma que "os Municípios atuarão prioritariamente no ensino fundamental e na educação infantil". Ou seja, combinando os dispositivos, vê-se claramente que a vinculação existente limita o uso dos recursos em tela exclusivamente a despesas com educação infantil e fundamental. Não se fala em defesa em juízo dos recursos educacionais. Não se trata, tampouco, do uso genérico para fins da educação ou à sua defesa. Trata-se sim de vinculação de recursos para uso exclusivo, por parte dos municípios, no ensino fundamental e na educação infantil.
90. Com base no exposto, considera-se que os argumentos dos representantes são coerentes, no sentido de que as verbas do Fundef, a título de complementação da União, mesmo pagas por meio de precatório, não podem ser reduzidas para pagamento de honorários advocatícios, somente podendo ser destinadas a¿ manutenção e desenvolvimento da educação básica e a¿ valorização dos profissionais da educação, nos termos dos arts. 2º e 21 da Lei 11.494/2007 e do art. 60, IV, ADCT, da Constituição Federal.
91. Com relação à violação ao art. 60 do ADCT, é importante o TCU ter uma posição clara e contundente a respeito do tema. Ocorre que muitos Recursos Extraordinários a respeito da presente problemática deixaram de ser julgados em virtude de o juízo a quo não ter fundamentado sua decisão com base no dispositivo constitucional, de modo que o entendimento corrente é de que a ofensa à constituição seria meramente indireta, a exemplo da seguinte decisão:
 (...) No RE, fundado no art. 102, III, a, da Constituição Federal, sustenta-se violação ao art. 60 do ADCT, da mesma Carta. A pretensão recursal não merece acolhida. Do exame dos autos e da leitura atenta ao julgado de origem, verifica-se que a instância a quo decidiu a lide amparada na legislação ordinária pertinente (...) sendo certo que eventual ofensa à Constituição seria apenas indireta, o que é insuficiente para amparar o apelo extremo. (STF - ARE: 1046379 CE - CEARÁ 0802763-37.2015.4.05.0000, Relator: Min. Ricardo Lewandowski, Data de Julgamento: 30/05/2017, Data de Publicação: DJe-116 02/06/2017) 
92. Assim, o entendimento defendido na presente instrução é de que os recursos originalmente advindos do Fundef não podem ser reduzidos para pagamento de honorários advocatícios contratuais, de modo que o uso desses recursos para pagamento de advogados constitui-se em ato ilegal e inconstitucional, violando, respectivamente a Lei 11.494/2007 e o art. 60, IV, ADCT, da Constituição Federal.
93. Nesse aspecto, considerando que a Lei 9.424/96 (Fundef) encontra-se revogada, é importante ressaltar que a aplicação dos recursos decorrentes da diferença na complementação da União na vigência do Fundef deve ser amparada nas regras da Lei do Fundeb (Lei 11.494/2007) . Este último normativo estipula o seguinte:
Art. 21. Os recursos dos Fundos, inclusive aqueles oriundos de complementação da União, serão utilizados pelos Estados, pelo Distrito Federal e pelos Municípios, no exercício financeiro em que lhes forem creditados, em ações consideradas como de manutenção e desenvolvimento do ensino para a educação básica pública, conforme disposto no art. 70 da Lei nº 9.394, de 20 de dezembro de 1996.
94. O mencionado dispositivo da Lei 9.394/96 enumera e esclarece bem quais ações podem ser consideradas como sendo de manutenção e desenvolvimento da educação básica:
Art. 70. Considerar-se-ão como de manutenção e desenvolvimento do ensino as despesas realizadas com vistas à consecução dos objetivos básicos das instituições educacionais de todos os níveis, compreendendo as que se destinam a:
I - remuneração e aperfeiçoamento do pessoal docente e demais profissionais da educação;
II - aquisição, manutenção, construção e conservação de instalações e equipamentos necessários ao ensino;
III - uso e manutenção de bens e serviços vinculados ao ensino;
IV - levantamentos estatísticos, estudos e pesquisas visando precipuamente ao aprimoramento da qualidade e à expansão do ensino;
V - realização de atividades-meio necessárias ao funcionamento dos sistemas de ensino;
VI - concessão de bolsas de estudo a alunos de escolas públicas e privadas;
VII - amortização e custeio de operações de crédito destinadas a atender ao disposto nos incisos deste artigo;
VIII - aquisição de material didático-escolar e manutenção de programas de transporte escolar.
95. Desse modo, resta claramente definida a vinculação da aplicação dos recursos oriundos do Fundef/Fundeb. Conclui-se, assim, diante de todo o exposto, que o uso de recursos originalmente vinculados ao Fundef para pagamento de honorários advocatícios configura destinação de verba vinculada ao Fundeb para finalidade diversa da educação, contrariando previsão constitucional e infraconstitucional.
96. Assim, com vistas à efetividade da atuação desta Corte de Contas relativamente à matéria, entende-se que a decisão a ser proferida deve alcançar todos os municípios que devem ser beneficiados com a correção da complementação subestimada, os quais podem ser prejudicados com o desvio de finalidade tratado nestes autos.
97. Ademais, frisa-se que o que se visa combater, conforme demonstrado, é o desvio de finalidade. Se os honorários forem pagos com recursos dos municípios, não há que se falar, a priori, em tal desvio. Todavia, conforme explicitado em seção própria, cabe ao respectivo tribunal de contas estadual ou municipal, quando for o caso, julgar a problemática envolvendo a legalidade dos contratos firmados entre os municípios e os escritórios de advocacia.
98. Tratando-se exclusivamente quanto ao desvio de finalidade, entende-se como prudente a emissão de determinação, com base no art. 30, I, III e IV, da Lei 11.494/2007 (Lei do Fundeb) , ao MEC no sentido de orientar os municípios para que eles se abstenham de se utilizar de recursos do Fundef para pagamento de honorários advocatícios. Desse modo, a fim de garantir rastreabilidade a esses recursos, eles devem ser depositados nas contas específicas do Fundeb de cada ente. Assim, ainda que o pagamento do precatório ocorra em conta comum, o dinheiro deve ser imediatamente transferido à conta específica do Fundeb.
99. Caso haja desconto no valor do precatório referente ao pagamento de honorários, o município deverá recompor a conta do Fundeb com a quantia destacada, de modo que haja a recomposição da integralidade do valor pago pela União depositado na conta do Fundeb.
100. Além disso, deve-se determinar ao FNDE, que no prazo de 90 (noventa) dias, crie mecanismos no Sistema de Informações sobre Orçamentos Públicos em Educação (Siope) que evidenciem as receitas e as despesas vinculadas à Lei 11.494/2007 que sejam oriundas de condenação judicial transitada em julgado (ACP 1999.61.00.050616-0 e processos similares) e institua controles no sistema que permitam a rastreabilidade da aplicação desses recursos, possibilitando, assim, a verificação da regular aplicação desses valores. (grifou-se) 
59. 	Por fim, a parte dispositiva do Acórdão 1824/2017-TCU-Plenário (Rel. Min. Walton Alencar Rodrigues) , reproduzida a seguir, deixa claro a inteligência contida na análise da questão, concluindo que configura desvio de finalidade a utilização dos precatórios do Fundef para pagamento de honorários advocatícios.
9.2. firmar os seguintes entendimentos em relação aos recursos federais, decorrentes da complementação da União ao Fundo de Manutenção e Desenvolvimento do Ensino Fundamental e de Valorização do Magistério - Fundef e ao Fundo de Manutenção e Desenvolvimento da Educação Básica e de Valorização dos Profissionais da Educação - Fundeb:
 (...) 
9.2.4. a destinação de valores de precatórios relacionados a verbas do Fundef/Fundeb para o pagamento de honorários advocatícios é inconstitucional, por ser incompatível com o art. 60, do ADCT, com a redação conferida pela EC 14/1996, bem como é ilegal, por estar em desacordo com as disposições da Lei 11.494/2007; (grifou-se) 
60. 	Vale destacar, ainda, que o STJ, em decisão de 10/10/2018, seguindo o entendimento do Relator (Ministro Og Fernandes) , uniformizou posicionamento no sentido de que os valores relacionados ao Fundef, hoje Fundeb, encontram-se constitucional e legalmente vinculados ao custeio da educação básica e a¿ valorização do seu magistério, sendo vedada a sua utilização em despesa diversa, tais como os honorários advocatícios contratuais (REsp 1.703.697/PE) .
61. 	Portanto, diante da dedicada análise realizada no processo que deu origem ao Acórdão 1824/2017-TCU-Plenário (Rel. Min. Walton Alencar Rodrigues) , que, inclusive, ataca as alegações encaminhadas pelo responsável no presente processo, pode-se concluir que os argumentos de defesa não procedem quanto ao ponto.
62. 	Por fim, o defendente alega que o Acórdão 1824/2017-TCU-Plenário (Rel. Min. Walton Alencar Rodrigues) firmou entendimento de que as questões que envolvem irregularidades contratuais nos ajustes assinados entre municípios e escritórios de advocacia, bem como, as que envolvem precatórios destacados para o pagamento de honorários advocatícios, não estão sob o manto das matérias de competência do TCU. Acrescenta, citando outro trecho do acórdão: 
"99. Caso haja desconto no valor do precatório referente ao pagamento de honorários, o município deverá recompor a conta do Fundeb com a quantia destacada, de modo que haja a recomposição da integralidade do valor pago pela União depositado na conta do Fundeb" (peça 55, p. 19-20) .
63. 	De pronto, cumpre dizer que não procede a alegação de que o citado acórdão firmou entendimento de que o Tribunal é incompetente para analisar as irregularidades contratuais nos ajustes assinados entre municípios e escritórios de advocacia. 
64. 	Para construir sua alegação, o responsável destacou, de forma isolada, trecho do acórdão, a seguir transcrito, o que retirou o seu contexto, permitindo a conclusão equivocada.
111. Diante da análise efetuada no âmbito da presente instrução, entende-se como pertinentes os argumentos trazidos pelos representantes em relação à vinculação da aplicação dos recursos do Fundef. Porém, especificamente quanto às irregularidades contratuais nos ajustes assinados entre municípios e escritórios de advocacia, e quanto aos precatórios destacados para o pagamento de honorários advocatícios, não se vislumbrou competência do TCU para atuar.
65. 	Ocorre que o contrato advocatício analisado no processo que deu origem ao Acórdão 1824/2017-TCU-Plenário, pelo menos em princípio, não estabelecia que os recursos que o suportaria seriam recursos federais, conforme se pode observar do trecho transcrito a seguir:
44. Sabe-se que a análise das cláusulas contratuais dos ajustes firmados entre municípios e escritórios de advocacia envolve a aplicação de leis locais, inclusive o normativo local de licitação aplicável a cada caso. Além disso, não há, ao menos a priori, o envolvimento de recursos federais no momento da assinatura dos referidos contratos, razão pela qual, a competência para analisar a legalidade de tais ajustes pertence ao tribunal de contas competente para fiscalizar as contas do respectivo município/estado envolvido. (grifou-se) 
66. 	Assim, como a competência do Tribunal, no caso de contratos firmados entre município e terceiros, está vinculada à utilização de recurso federal, a ausência de cláusula contratual que especifique a fonte de recurso federal impede, em princípio, a atuação do TCU. Nesses casos, o Tribunal tem entendido pela competência do TCE ao qual o município está atrelado, sem prejuízo de que o TCU adote providências para ressarcimento de eventuais recursos federais utilizados de forma indevida nesses contratos. Foi o que ocorreu no caso concreto analisado pelos Acórdão 1824/2017-TCU-Plenário (Rel. Min. Walton Alencar Rodrigues) e 5940/2014-TCU-2ª Câmara (Rel. Min. Weder de Oliveira) . 
67. 	Diferentemente dos casos retrocitados, na presente análise, não há dúvidas sobre a competência do TCU para analisar as irregularidades ocorridas no Contrato s/nº /2007, firmado entre o Município de Siriri/SE e o escritório de advocacia Monteiro e Monteiro Advogados Associados S/C, uma vez que resta claro, desde o momento de sua assinatura, por meio de sua Cláusula Quarta, que a fonte de recursos do instrumento pactuado é federal (peça 23, p. 3-10) .
68. 	Em relação aos precatórios destacados para o pagamento de honorários advocatícios, o TCU não possui qualquer competência para interferir no destaque dos precatórios decidido pelo juízo, ou seja, não pode suspender a decisão judicial que admitiu o destaque, tampouco pode suscitar a nulidade da decisão judicial que o deferiu, o que não significa dizer que o TCU, por meio de seus processos de Controle Externo, esteja impedido de avaliar a necessidade de ressarcimento de valores, no caso de desvio de finalidade e/ou de recebimento de valores desproporcionais aos serviços prestados.
69. 	O último ponto abordado diz respeito à necessidade de recomposição, pelos municípios, dos recursos dos precatórios do Fundef aplicados com desvio de finalidade, como nos casos de utilização desses recursos para pagamentos de honorários advocatícios. 
70. 	Nesse ponto, cumpre mencionar que, nos casos em que não restarem identificadas irregularidades nos processos licitatórios que deram origem aos contratos administrativos de serviços de advogados, juntamente com a confirmação de que os valores pactuados nesses contratos são compatíveis com os serviços prestados, cumpre ao município a recomposição desses valores, uma vez que se pode concluir que os serviços executados beneficiaram o município. 
71. 	Conforme amplamente demonstrado na presente instrução, foram identificadas irregularidades na contratação do escritório de advocacia Monteiro e Monteiro Advogados Associados S/C pelo Município de Siriri/SE, além de não restar comprovada a compatibilidade dos serviços prestados com os valores recebidos. Com isso, não há que se falar de proveito dos serviços prestados pelo município, devendo o ressarcimento ser realizado pelo responsável por firmar o contrato (Prefeito de Siriri/SE, à época) , bem como o escritório de advocacia beneficiado pela contratação irregular. 
72. 	Da análise exposta, entende-se que deva ser rejeitada as alegações de defesa do Sr. Valdomiro Santos (CPF XXX.782.645-XX) , uma vez que os elementos de defesa não conseguiram sanear os pontos questionados, culminando na irregularidade concernente ao pagamento de honorários advocatícios contratuais, a título de verba honorária de 20% sobre os benefícios auferidos, com recursos dos precatórios do Fundef.
Análise dos argumentos apresentados pelo escritório Monteiro e Monteiro Advogados Associados (peças 53-54) .
73. 	A defesa do escritório de advocacia baseou-se, em suma, nas alegações de defesa elencadas a seguir (peça 53) :
A.	 Incompetência do TCU para apurar a regularidade da contratação realizada entre o município e o particular (escritório de advocacia) ;
B.	 Legalidade da contratação direta do escritório;
C.	 Regularidade de contratação com cláusula Ad Exitum;
D.	 Possibilidade de pagamento de honorários advocatícios em ações de recuperação de créditos do Fundef;
E.	 Impossibilidade de se responsabilizar o requerente e cobrar-lhe a devolução honorária.
Argumento A - Incompetência do TCU para apurar a regularidade da contratação realizada entre o município e o particular (escritório de advocacia) ;
74. 		O defendente repete a alegação do Sr. Valdomiro Santos, analisada anteriormente, afirmando que o Acórdão 1824/2017-TCU-Plenário (Rel. Min. Walton Alencar Rodrigues) firmou entendimento de que o TCU não tem competência para avaliar as questões que envolvem irregularidades contratuais nos ajustes assinados entre municípios e escritórios de advocacia (peça 53, p. 2-5) .
75. 	Conforme mencionado anteriormente, o Tribunal possui competência para analisar contratos firmados entre município e terceiros, quando o instrumento pactuado prever como fonte de recursos a utilização de recurso federal, conforme estabelecido nos art. 70, parágrafo único, e 71, inciso II, da CF/88.
76. 	Ou seja, a competência do TCU não está atrelada à natureza dos entes envolvidos nos instrumentos contratuais, mas a origem federal da fonte dos recursos, conforme explicitado em julgado do STF que interpreta o art. 71, inciso II, da CF/88, a seguir transcrito:
Em decorrência da amplitude das competências fiscalizadoras da Corte de Contas, tem-se que não é a natureza do ente envolvido na relação que permite, ou não, a incidência da fiscalização da Corte de Contas, mas sim a origem dos recursos envolvidos, conforme dispõe o art. 71, II, da CF. [MS 24.379, rel. min. Dias Toffoli, j. 7-4-2015, 1ª T, DJE de 8-6-2015.]
77. 		No caso em análise, não há dúvida quanto à natureza federal dos recursos envolvidos no Contrato s/nº /2007, firmado entre o Município de Siriri/SE e o escritório de advocacia Monteiro e Monteiro Advogados Associados S/C, dado o teor da Cláusula Quarta do instrumento pactuado (peça 23, p. 3-10) .
Argumento B - Legalidade da contratação direta do escritório;
78. 	Da mesma forma que o responsável anterior, a defesa do escritório alega a regularidade de sua contratação por inexigibilidade de licitação (peça 53, p. 9-22) . 
79. 	Grande parte da argumentação está focada em demonstrar a possibilidade de contratação de escritórios de advocacia por inexigibilidade de licitação, fato que o Tribunal, em momento nenhum, discordou. 
80. 	Dito isso, o responsável acrescenta que todo serviço jurídico é singular por sua natureza, afastando a possibilidade de licitação, conforme se pode observar dos trechos destacados da defesa (peça 53, p. 10) :
Roga-se vênia para novamente discordar e esclarecer que a inviabilidade de competição por singularidade do objeto, afeta à inexigibilidade de licitação, refere-se à capacidade de determinado serviço vir a ser prestado de forma específica e com determinado grau de confiança por um profissional. Não exige a lei que o profissional a ser contratado seja o único capaz de prestar de serviço. E nem poderia fazê-lo.
No bojo Jurisprudencial a questão ganha ainda mais robustez, na medida em que se afeta a singularidade ao "serviço jurídico". Ou seja: para os nossos Tribunais, singular é o serviço do advogado em si, porquanto de natureza personalíssima - capaz inclusive de afastar a viabilidade de sua aferição mediante processo licitatório. (grifou-se) 
81. 	Tal alegação não procede, conforme já demonstrado em análise pormenorizada realizada nos itens 28-42 desta instrução, em que resta demonstrado que a regra é a licitação, inclusive para contratos com advogados, e a inexigibilidade de licitação depende de existência cumulativa de dois requisitos: a notória especialização e a singularidade do objeto (Acórdão 1604/2011-TCU-Primeira Câmara - Rel. Min. Marcos Bemquerer; 3083/2007-TCU-1ª Câmara - Rel. Min. Marcos Bemquerer; 2832/2014-TCU-Plenário - Rel. Min. Walton Alencar Rodrigues; 3924/2012-TCU-2ª Câmara - Rel. Min. José Jorge) .
82. 	Cumpre destacar que o responsável não apresentou, em sua defesa, elementos comprobatórios de que o escritório cumpria os requisitos para a sua contratação por inexigibilidade. Apenas afirmou que o objeto do contrato era "uma aventura jurídica" à época (2007) e que o escritório trabalhava com o assunto desde 2003 (peça 53, p. 21-22) .
Não bastasse tudo isso, estamos diante de uma contratação que, embora hoje possa parecer comum e adstrita a fases executivas de título coletivos, era, à época (2007) , verdadeira aventura jurídica, embrionária mesmo, quanto à discussão jurídica.
 (...) 
Aliás, embora não conste do objeto ou da fundamentação do Relatório em discussão, o Requerente detinha a expertise necessária e já laborava na matéria, inclusive de forma pioneira, desde o ano de 2003 (quando atuou coletivamente em favor da Associação dos Municípios Alagoanos - AMA, nos autos do processo de n° 0011204-19.2003.4.05.8000, cuja CI segue também em anexo - Doc. 07) .
83. 	O fato de o escritório já trabalhar no assunto desde de 2003 não comprova a notória especialização, mas apenas indica sua capacidade para execução dos serviços. Ademais, conforme já mencionado no item 41 desta instrução, o objeto do contrato não era singular, pois, desde 2002, já existia tese vitoriosa desenvolvida pelo MPF, sendo certo que o escritório poderia apoiar-se na mesma para promoção de sua ação autônoma. 
Argumento C - Regularidade de contratação com cláusula ad exitum (peça 53, p. 22-39) 
84.		O responsável repete alegação já tratada nesta instrução, asseverando a regularidade de pagamento do contrato advocatício por meio de cláusula ad exitum. 
85. 	Conforme análise efetuada nos itens 43-48 desta instrução, foi demonstrado que a Resolução 288/2014, do Tribunal de Contas do Estado de Sergipe (TCE/SE) , e a jurisprudência do TCU, em especial, o Acórdão 889/2020-TCU-Plenário (Rel. Walton Alencar Rodrigues) , não socorrem o responsável.
86. 	Nota-se que a inteligência do Acórdão 889/2020-TCU-Plenário dispõe sobre a possibilidade de cláusula ad exitum, desde que a cláusula de risco baseie-se, exclusivamente, nos honorários de sucumbência. O valor total do contrato pode até estabelecer, cumulativamente com a cláusula citada, honorários contratuais, o qual deve ter valor definido e certo, independente do êxito da demanda.
87. 	No caso concreto, além dos honorários de sucumbência, a Cláusula Quarta do Contrato s/nº /2007, firmado entre o Município de Siriri/SE e o escritório de advocacia Monteiro e Monteiro Advogados Associados S/C, estabelecia honorários contratuais, no percentual de 20% sobre o valor auferido na ação (peça 23, p. 3-10) , traduzindo-se em cláusula irregular.
88. 	Em relação ao ponto, o responsável alega, ainda, que o valor de 20% sobre o auferido na ação seria um valor aceitável, de acordo com os posicionamentos jurisprudenciais, como segue:
Trazendo a questão para o presente caso, não havendo delimitação legal específica em relação ao teto na cobrança dos honorários contratuais, forçoso se lhe atribuir o valor de mercado - notadamente para aquelas demandas que mais se aproximem (ou sejam preferencialmente idênticas) à que se busque contratar. 
Exemplificando o posicionamento jurisprudencial com relação ao limite que seria aceitável para fins contratações como as aqui referidas, frise-se que o TCE/SE, em momento oportuno fixou percentual máximo exigido como contraprestação a serviços jurídicos terceirizados mediante contrato de risco. Veja-se os termos da já referida Resolução nº 288/2014:
 (...) 
Especificamente no que tange aos honorários pela prestação jurídica destacamos a recente e pacífica Jurisprudência do SUPERIOR TRIBUNAL DE JUSTIÇA (Doc. 09) no sentido de que ainda que se entenda pela vinculação da verba dos Precatórios do FUNDEF, pode haver o destaque relativo aos custos com o processo, como os honorários advocatícios contratuais, SEM QUE ISSO IMPLIQUE EM "DESVIO DE FINALIDADE" (ex: RESP 1.509.457/PE e RESP 1.598.607/PE - Primeira Turma; e RESP 1.516.636/PE e AgInt em RESP 1.649.857/PE - estes da Segunda Turma) . 
89. 	O Tribunal possui precedente no sentido de que (Acórdão 2686/2008-TCU-Plenário - Relator: Ministro Ubiratan Aguiar) :
Nas contratações em que são pactuadas cláusulas de êxito, como remuneração pelos serviços prestados, deve haver correspondência direta entre o esforço e a dificuldade esperados do contratado e o prêmio acordado, sob pena de se configurar situação de desproporcionalidade entre serviço prestado e preço. (grifou-se) 
90. 	Portanto, os valores pactuados nos contratos tem que estar vinculados ao esforço utilizado para a realização da contraprestação dos serviços, devendo essa proporcionalidade, nos casos de inexigibilidade, estar demonstrado nos documentos que constituem a justificativa de preços, conforme disposto no inciso III, do parágrafo único, do art. 26, da Lei 8.666/93.
91. 	No caso analisado não há nenhuma documentação que comprove a proporcionalidade entre o valor efetivamente pago ao escritório contratado e o esforço utilizado pelo contratado para execução dos serviços. Mesmo se se admitisse proporcionalidade entre o preço efetivamente pago e os serviços prestados, tal conclusão traria pouco impacto para a análise destes autos, pois, tratando-se de utilização irregular de recursos do Fundef, o débito deve alcançar a totalidade do dispêndio irregular, a fim de que o Fundo restabeleça sua capacidade original de fomentar a educação básica (mais precisamente, seu sucessor, o Fundeb) .
Argumento D - Possibilidade de pagamento de honorários advocatícios em ações de recuperação de créditos do Fundef (peça 53, p. 39-50) ;
92. 	O responsável cita julgados, relacionados a seguir, que, segundo o defendente, decidiram a favor de destaque de valores, em ações sobre créditos do Fundef, para pagamento de honorários advocatícios.
STF - Min. Pres. Dias Toffoli - SL 1186 MC-ED / DF - Decisão de 9/5/2019;
STJ - RESP 1.509.457/PE e RESP 1.598.607/PE - Primeira Turma; RESP 1.516.636/PE e AgInt em RESP 1.649.857/PE - Segunda Turma; 
TCE/PE - Rel. Cons. Marcos Flávio - Auditoria Especial TCE/PE n. 1603972-5.
93. 		Alega que os julgados judiciais, que entenderam que os recursos dos precatórios advindos de demanda judicial envolvendo verbas do Fundef vinculam-se à finalidade constitucional de promoção do direito à educação, devem ser compatibilizados com o direito ao destaque dos honorários advocatícios nas ações de recuperação de crédito do Fundef, na forma dos arts. 5º, 37, 133 e 205, da CF/88.
94. 	Continua, averbando que o serviço prestado pelo escritório privado promoveu o direito a¿ educação, inexistindo qualquer desvio de finalidade ou violação do artigo 60 do ADCT, pois não se pode dizer que a atuação do escritório não teve como objetivo a promoção da educação, já que graças ao serviço prestado o Município poderá investir quantia considerável na educação municipal. 
95. 	O defendente faz a seguinte provocação: qual seria a diferença entre o trabalho do advogado que consegue a quantia para a construção da escola e da construtora que com essa quantia constrói a escola? 
96. 	Ademais, alega que, quando firmada a avença, era uníssono o entendimento dos próprios Tribunais Superiores sobre a possibilidade do destaque. Assim, a alteração jurisprudencial, por si só, não impede o estabelecimento da condição contratual - que, repise-se, para efetivar-se depende de análise do judiciário. 
97. 	Em que pese existirem no TCU julgados mais antigos sobre a irregularidade de pagamento de honorários advocatícios com a utilização de recursos de precatórios do Fundef, tal como o Acórdão 5940/2014-TCU-Segunda Câmara - Rel. Weder de Oliveira (Sessão de 20/10/2014) , a decisão paradigmática ocorreu no Acórdão 1824/2017-TCU-Plenário - Rel. Walton Alencar Rodrigues (Sessão de 23/8/2017) , onde se firmou o seguinte entendimento:
9.2.4. a destinação de valores de precatórios relacionados a verbas do Fundef/Fundeb para o pagamento de honorários advocatícios é inconstitucional, por ser incompatível com o art. 60, do ADCT, com a redação conferida pela EC 14/1996, bem como é ilegal, por estar em desacordo com as disposições da Lei 11.494/2007;
98. 	Por oportuno, vale dizer que a jurisprudência do Tribunal foi sempre nessa direção, o que significa dizer que não houve alteração de entendimento sobre o assunto, por parte do TCU, ao longo do tempo.
99. 	A despeito de alguns posicionamentos judiciais contrários, o STF e o STJ têm adotado diversas decisões que corroboram o entendimento deste Tribunal acerca da impossibilidade de destaque de recursos dos precatórios Fundef para o pagamento de honorários, dada a sua vinculação a¿ destinação específica (ensino fundamental) , conforme bem sintetizado neste excerto de nota técnica da Rede de Controle da Gestão Pública do Maranhão (peça 57) : 
3. Segundo decisões reiteradas do Tribunal de Contas da União (Acórdãos 1.824/2017 e 1962/2017) , do Supremo Tribunal Federal (Ações Ordinárias de n. 648, 660, 669, e 700; Suspensão de Liminar n. 1107; ARE 1122529 AgR/PE e ARE 1.140.049/PE e do Superior Tribunal de Justiça (REsp 1.703.697/PE) ficou sufragado o entendimento de que as verbas dos precatórios do Fundef devem ser destinadas exclusivamente a¿ educação, vedada qualquer outra destinação. 
100. 	Dentre as decisões enumeradas, tem especial destaque o REsp 1.703.697/PE, pois a sua análise decorreu do reconhecimento de que, no âmbito da Primeira Turma e da Segunda Turma do STJ, responsáveis estas pelo julgamento de matérias afeitas ao Direito Público, existiam posicionamentos conflitantes no que tocava a possibilidade de destaque de recursos dos precatórios Fundef para o pagamento de honorários advocatícios. 
101. 	Assim, dada a sua função regimental de decidir acerca de recursos, quando reveladas interpretações divergentes no âmbito dos órgãos especializados daquela Corte Superior de sua área de abrangência, a Primeira Seção do STJ, em decisão de 10/10/2018, seguindo o entendimento do Relator (Ministro Og Fernandes) , adotou o posicionamento exteriorizado neste trecho da ementa do julgamento do REsp 1.703.697/PE: 
7. Na execução, regra geral, e¿ possível a requisição pelo patrono de reserva da quantia equivalente a¿ obrigação estabelecida, entre si e o constituinte, para a prestação dos serviços advocatícios. A condição para isso e¿ que o pleito seja realizado antes da expedição do precatório ou do mandado de levantamento, mediante a juntada do contrato. Orientação do STJ e do STF. 
8. Esse entendimento, todavia, não e¿ aplicável quando os valores a que tem direito o constituinte se referem a verbas decorrentes de diferenças do FUNDEF que a União deixou de repassar aos Municípios a tempo e modo. 
9. O fato de determinada obrigação pecuniária não ter sido cumprida espontaneamente, mas somente após decisão judicial com trânsito em julgado, não descaracteriza a sua natureza nem a da prestação correspondente. Assim, uma vez que os valores relacionados ao FUNDEF, hoje FUNDEB, encontram-se constitucional e legalmente vinculados ao custeio da educação básica e a¿ valorização do seu magistério, e¿ vedada a sua utilização em despesa diversa, tais como os honorários advocatícios contratuais. 
10. Reconhecida a impossibilidade de aplicação da medida descrita no art. 22, § 4º, da Lei n. 8.906/1994 nas execuções contra a União em que se persigam quantias devidas ao FUNDEF/FUNDEB, deve o advogado credor, apesar de reconhecido o seu mérito profissional, buscar o seu crédito por outro meio. 
11. Recurso especial a que se da¿ provimento para negar o direito a¿ retenção dos honorários advocatícios contratuais do crédito devido pela União. (grifou-se) 
102. 	Extrai-se tanto dos votos que conduziram a¿ vitória da tese, quanto das razões expendidas pela Ministra Assussete Magalhães em seu voto-vista (vencido) , que os acórdãos do TCU paradigmáticos na questão dos precatórios Fundef constituíram importante subsídio do debate que precedeu o julgamento, de sorte que, visitando as razões de decidir desta Corte de Contas, o STJ uniformizou seu próprio entendimento, em linha com aqueles julgados. 
103. 	Por via de consequência, diversas ações posteriores analisadas no STJ foram julgadas em conformidade com aquele entendimento, tal qual se depreende das cópias de uma dezena de decisões juntadas a¿ peça 58 que, como regra, apresentaram justificativas equivalentes a esta, constante de trecho da ementa do julgamento do AgInt no REsp 1819469/PB, da relatoria da Ministro Mauro Campbell Marques, realizado em 21/11/2019 (peça 58, p. 7) : 
1. A Primeira Seção desta Corte estabeleceu no julgamento do REsp 1.703.697/PE, DJe 26/02/2019, que os recursos do FUNDEF/FUNDEB encontram-se constitucional e legalmente vinculados a uma destinação específica, sendo vedada a sua utilização em despesa diversa da manutenção e desenvolvimento da educação básica, sendo inaplicável a regra do art. 22, § 4º, da Lei 8.906/1994 na hipótese. (grifou-se) 
104. 	A seu turno, a Primeira Turma do STF, em decisão atual (de 11/2/2020) na qual não conheceu de embargos de declaração opostos pela União, no âmbito do AgR ARE 1.121.615/PE, da relatoria do Ministro Luís Roberto Barroso, reafirmou que a questão associada com o destaque de honorários advocatícios de precatórios Fundef, por seu caráter estritamente infraconstitucional, fugiria a¿ competência daquela Corte Suprema (peça 59) , de sorte que, no âmbito do Poder Judiciário, no mérito da questão, o entendimento vigente e¿ o adotado pelo STJ. 
105. 	Logo, mesmo no âmbito do Poder Judiciário, não prosperaram, como também não se admitem na jurisprudência do TCU, as alegações do defendente que buscavam demonstrar a possibilidade de desvinculação dos recursos obtidos em ações judiciais das finalidades precípuas do Fundef e que, por outro lado, tentavam evidenciar a necessidade de serem observados os ditames do Estatuto da Advocacia relacionados ao destaque de honorários contratuais do valor do sucesso das mesmas ações judiciais.
106. 	Os recursos dos precatórios do Fundef devem ser aplicados na manutenção e desenvolvimento da educação básica pública, conforme as ações enumeradas nos incisos do art. 70 da Lei 9394/96 (LDB) , com as exceções, por se tratarem de verbas extraordinárias, impostas pelos Acórdão 1824/2017-TCU-Plenário e 1962/2017-TCU-Plenário - ambos Rel. Walton Alencar Rodrigues.
107. 	A tentativa do defendente de "enquadrar" o serviço advocatício prestado ao município como promotor do direito à educação esbarra em vedação expressa decorrente do art. 60 do ADCT da Constituição Federal. 
108. 	O Fundeb, instituído em substituição ao Fundef com a promulgação da EC 53/2006, que veio dar nova redação ao art. 60 do ADCT, é regulamentado pela Lei 11.494/2007, que, no seu art. 21, estabelece que os seus recursos, inclusive aqueles oriundos de complementação da União, serão utilizados pelos entes federativos em ações consideradas como de manutenção e desenvolvimento do ensino para a educação básica pública, "conforme disposto no art. 70 da Lei 9.394/1996", que, por sua vez, discrimina com clareza quais são essas ações, nos seguintes termos: 
Art. 70. Considerar-se-ão como de manutenção e desenvolvimento do ensino as despesas realizadas com vistas à consecução dos objetivos básicos das instituições educacionais de todos os níveis, compreendendo as que se destinam a: 
	I - remuneração e aperfeiçoamento do pessoal docente e demais profissionais da educação; 
	II - aquisição, manutenção, construção e conservação de instalações e equipamentos necessários ao ensino; 
	III - uso e manutenção de bens e serviços vinculados ao ensino; 
	IV - levantamentos estatísticos, estudos e pesquisas visando precipuamente ao aprimoramento da qualidade e à expansão do ensino; 
	V - realização de atividades-meio necessárias ao funcionamento dos sistemas de ensino; 
	VI - concessão de bolsas de estudo a alunos de escolas públicas e privadas; 
	VII - amortização e custeio de operações de crédito destinadas a atender ao disposto nos incisos deste artigo; 
	VIII - aquisição de material didático-escolar e manutenção de programas de transporte escolar. 
109.  	Assim, restando clara a impossibilidade de enquadramento de despesas com pagamentos de honorários advocatícios em algumas das ações acima, não há como se acolher tal argumento. Apenas para contrapor o argumento do defendente, a contratação de construtora para edificação de uma escola é algo expressamente previsto na norma legal (art. 70, III, da Lei 9.394/1996) .
110. 	Deixa-se também de acolher a alegação de conformidade do pagamento com as disposições do Estatuto da Advocacia e a OAB (Lei 8.906/94) , eis que, como se falou, o entendimento pacífico do STJ, que é consonante com o deste TCU e ficou consolidado no REsp 1.703.697/PE, assenta a "impossibilidade de aplicação da medida descrita no art. 22, § 4º, da Lei 8.906/1994 nas execuções contra a União em que se persigam quantias devidas ao FUNDEF/FUNDEB".
111. 	Por fim, cumpre dizer que o contrato advocatício objeto da análise ter sido assinado antes de existência de jurisprudência consolidada acerca do assunto não o torna regular, porque a vinculação desses recursos decorre da norma, em especial, do art. 60 do ADCT, com a redação conferida pela EC 14/1996, bem como, pelas Leis 9.394/1996 e 11.494/2007. 
112. 	Ademais, os atos administrativos estão vinculados ao que a lei autoriza (princípio da legalidade) , devendo o administrador público orientar-se por ela. Nesse contexto, com simples leitura da legislação em comento é possível dizer que a utilização dos recursos dos precatórios do Fundef para pagamento de advogados é desarrazoada. 
Argumento E - Impossibilidade de se responsabilizar o requerente e cobrar-lhe a devolução honorária (peça 53, p. 51-62) 
113. 	O responsável alega que recebeu os honorários contratuais por decisão do juízo, por isso, defende que os valores, de caráter alimentar e recebidos de boa fé, já se incorporaram ao seu patrimônio, não sendo passível de ressarcimento, como segue (peça 53, p. 56) :
No caso concreto, o pagamento dos honorários contratuais fora autorizado e determinado pelo Juízo da execução e pelo Tribunal Regional Federal da 1ª Região. 
A quantia já fora incorporada ao patrimônio do contestante, em razão de uma decisão judicial que ainda se encontra válida. 
Deste modo, eventual interpretação da lei pelo Poder Judiciário não autoriza a restituição de valores de caráter alimentar percebidos de boa-fé pelo escritório contestante, já que o mesmo submeteu a Justiça Federal à possibilidade de ser pago pelo trabalho realizado através do precatório. 
Neste contexto, em respeito à boa-fé, deve ser rejeitada a pretensão de devolução da quantia alimentar recebida pelo escritório demandado.
114. 	Conforme já amplamente discutido nessa instrução, não se está discutindo a decisão do juízo que autorizou o destaque dos recursos para pagamento do escritório contratado, mas a vinculação a que estão inseridos os recursos oriundos de precatórios do Fundef.
115. 		Ademais, o juízo aplicou o que prevê o art. 22, § 4º, a Lei 8.906/94 (Estatuto da Advocacia e da Ordem dos Advogados do Brasil) , que permite o destaque dos honorários contratuais, quando o advogado da causa apresenta o contrato advocatício antes da expedição do mandado de levantamento ou precatório. Ou seja, no caso concreto, não houve discussão quanto à vinculação dos recursos provenientes dos precatórios do Fundef à utilização em ações de manutenção e desenvolvimento do ensino (MDE) , conforme art. 60, do ADCT, e das Leis 9.394/1996 (LDB) e 9.424/1996 (Lei do Fundef) .
116. 	Acrescente a isso, o fato de que não se pode vislumbrar boa fé no caso concreto, uma vez que os elementos constantes dos autos dão conta das seguintes irregularidades: contratação, por inexigibilidade de licitação, do escritório de advocacia Monteiro e Monteiro Advogados Associados S/C, sem a caracterização da existência cumulativa de dois requisitos: a notória especialização e a singularidade do objeto; contratação sem justificativa de preços (inciso II, parágrafo único, do art. 26, da Lei 8.666/93) ; utilização irregular de cláusula ad exitum; e, por fim, utilização de recursos provenientes de precatórios do Fundef para pagamento de honorário advocatícios, ao arrepio do art. 60, do ADCT, e das Leis 9.394/1996 (LDB) e 9.424/1996 (Lei do Fundef) .
117. 	Importa notar que os responsáveis tinham ou deveriam ter completa ciência das irregularidades citadas, uma vez que, por meio de simples leitura da legislação em comento, é possível identificar as irregularidades na contratação do escritório e, ainda, que a utilização dos recursos dos precatórios do Fundef para pagamento de advogados é, no mínimo, duvidosa, sendo razoável entender que deveria ter sido evitada a utilização dos recursos para esse fim, por dever de prudência.
118. 	Por fim, entende-se que devam ser rejeitadas as alegações de defesa do escritório Monteiro e Monteiro Advogados Associados S/C (CNPJ 35.542.612/0001-90) , uma vez que os elementos de defesa não conseguiram sanear os pontos questionados, culminando na irregularidade concernente ao pagamento de honorários advocatícios contratuais, a título de verba honorária de 20% sobre os benefícios auferidos, com recursos dos precatórios do Fundef.
119. 	Diante do exposto, pode-se dizer que as alegações de defesa apresentadas pelos responsáveis não foram capazes de debelar o ato impugnado, que consistiu no pagamento irregular de R$ 24.136,27 (data de origem: 29/6/2017) ao escritório Monteiro e Monteiro Advogados Associados S/C.
120. 	A responsabilização do Prefeito de Siriri/SE, à época, Sr. Valdomiro Santos (CPF: XXX.782.645-XX) , caracteriza-se por dar causa, por meio de realização de contrato com escritório de advocacia, a pagamento irregular de honorários advocatícios contratuais, a título de verba honorária de 20% sobre os benefícios auferidos, com recursos dos precatórios do Fundef.
121. 	A responsabilização, solidária com o ex-prefeito, do escritório Monteiro e Monteiro Advogados Associados S/C (CNPJ 35.542.612/0001-90) dá-se como terceiro que, como parte interessada/beneficiada pelo ato irregular, recebeu benefício indevido, conforme §5º, inciso II, c/c o §6º, inciso II, todos do art. 209 do RI/TCU.
CONCLUSÃO
122. 	Entende-se que devam ser rejeitadas as alegações de defesa do escritório Monteiro e Monteiro Advogados Associados S/C (CNPJ 35.542.612/0001-90) e do Sr. Valdomiro Santos (CPF: XXX.782.645-XX) , uma vez que os elementos de defesa não conseguiram sanear os pontos questionados, culminando na irregularidade concernente ao pagamento de honorários advocatícios contratuais no valor de R$ 24.136,27 (data de origem: 29/6/2017) , a título de verba honorária de 20% sobre os benefícios auferidos, com recursos dos precatórios do Fundef.
123. 	Diante da rejeição das alegações de defesa do escritório Monteiro e Monteiro Advogados Associados S/C (CNPJ 35.542.612/0001-90) e do Sr. Valdomiro Santos (CPF: XXX.782.645-XX) , inexistindo nos autos elementos que permitam concluir pela ocorrência de boa-fé ou de outros excludentes de culpabilidade em suas condutas, propõe-se que suas contas sejam, desde logo, julgadas irregulares, nos termos do art. 202, § 6º, do Regimento Interno/TCU, procedendo-se à condenação solidária em débito e à aplicação da multa prevista no art. 57 da Lei 8.443/1992. 			
INFORMAÇÕES ADICIONAIS
124. 	Em homenagem ao princípio da verdade material, convém trazer decisões recentes do Tribunal relacionadas à matéria aqui tratada, no caso os Acórdãos 1412/2020 e 2093/2020, ambos do Plenário, cujas teses têm potencial impacto em tomadas de contas especiais autuadas em virtude de irregularidades com recursos dos precatórios do Fundef e podem trazer repercussão ao julgamento do presente processo. 
125. 	No voto condutor do Acórdão 1412/2020-TCU-Plenário, restaram consignados os seguintes entendimentos: i) a parte da condenação da União correspondente aos juros de mora não estaria vinculada ao Fundeb/Fundef, significando que, se tal parcela fosse suficiente para o pagamento dos honorários, não haveria dano ao erário; e ii) seria necessário levar em conta o momento em que os escritórios afetados passaram a patrocinar as causas, distinguindo-se os que atuaram apenas na execução da sentença fundada em título executivo obtido em Ação Civil Pública proposta pelo MPF dos que atuaram em ações desde a fase de conhecimento.
126. 	Diante desses entendimentos, explanados em apreciação de embargos de declaração opostos contra acórdão que havia deliberado a formação de TCEs relativas ao pagamento de honorários advocatícios com precatórios do Fundef, ponderou-se que seria relevante, para fins de constituição e de regular desenvolvimento dos processos a serem instaurados, a obtenção informações atinentes à representatividade dos juros de mora no total das condenações e à natureza das ações impetradas, motivo pelo qual se optou, na ocasião, pela conversão do julgamento em diligência. 
127. 	Registre-se, nesse ponto, que informação trazida pelo Conselho Federal da OAB nos autos do TC Processo 018.180/2018-3, transcrita no voto condutor do Acórdão 1412/2020-TCU-Plenário, indica que tais encargos são da ordem de "60% dos valores inscritos em precatórios que serão repassados aos municípios". Tal informação vai ao encontro de cálculos preliminares desta unidade técnica realizados em TCEs semelhantes (TCs Processo 023.582/2018-9, Processo 023.583/2018-5 e Processo 023.585/2018-8, entre outros) , que estimaram um acréscimo médio aos valores originais próximos de 65% até os pagamentos, significando que os juros moratórios seriam da ordem de 39% do total da condenação (juros mais valores originais) , montante suficiente para o pagamento dos honorários de êxito nas aludidas avenças, que variaram de 15% a 30% do total. 
128. 	Seja como for, no âmbito do Acórdão 2093/2020-TCU-Plenário, proferido pouco tempo depois do Acórdão 1412/2020-TCU-Plenário, em julgamento de embargos de declaração tratando de idêntica situação à enfrentada por esse último, o Tribunal refutou a tese de possibilidade de pagamento de honorários até o limite do valor correspondente à parcela dos juros de mora da condenação, bem como a necessidade de diferenciação, para fins de caraterização como irregulares os pagamentos de honorários com recursos de precatórios do Fundef, do momento em que os escritórios afetados passaram a patrocinar as causas, descartando-se ainda, por consequência, a realização de diligências naqueles autos. 
129. 	Relativamente a tais decisões, defende-se que, ainda que a parcela dos encargos moratórios eventualmente ultrapasse o montante destacado para o pagamento de honorários advocatícios, tal fato não afastaria o débito atribuído nestas TCEs. 
130. 	Com relação à desvinculação dos juros de mora do principal, seguem trechos do voto condutor do mencionado Acórdão 2093/2020-TCU-Plenário com posição contrária a tal tese:
	a)  "todas as parcelas da condenação (principal e acessórios) devem ser destinadas, necessariamente, a ações de manutenção e desenvolvimento do ensino básico (MDE) ";
	b)  "como acessórios, os juros têm a mesma natureza do principal, o acompanham e pertencem ao mesmo proprietário, afinal, é princípio de Direito que 'o acessório segue o principal', significando que 'juros de mora, incidentes em caso de retardamento na restituição de capital alheio ou de descumprimento de obrigação, devem também seguir o principal'". 
	c)  "a ideia de que a União (devedora) deve indenizar os entes federados pelos valores não repassados, no tempo devido, no âmbito do extinto Fundef, incluindo principal, correção monetária e juros de mora, não afasta a vinculação constitucional e legal desses recursos a ações de manutenção e desenvolvimento do ensino. Em outros termos, é possível entender o valor total dos precatórios como uma indenização à Educação dos respectivos entes subnacionais, o que não os autoriza a disporem dos recursos como bem entenderem"; 
	d) "[no caso de convênios] o Tribunal de Contas da União não permite, nem poderia, a utilização da parcela de juros em objeto diverso do ajustado". 
131. 	Vale também reproduzir a parte do voto que mostra que este Tribunal já enfrentou matéria bastante similar a ora enfrentada, quando se posicionou de forma clara a favor do princípio do direito segundo o qual o acessório, no caso os juros de mora, deve seguir a destinação do principal: 
	Por ocasião do Acórdão 1458/2018-TCU-Plenário, o E. Ministro Benjamin Zymler discorreu acerca da destinação de multas e juros incidentes sobre contribuições sociais, que deveriam compor a receita da Seguridade Social, ao Fundo Especial de Desenvolvimento e Aperfeiçoamento das Atividades de Fiscalização (Fundaf) . 
	Naquela oportunidade, o E. Relator aduziu: 
		37. Há, portanto, indícios de que, a despeito de o Tribunal ter entendido ser irregular a destinação de multa e juros de mora incidentes sobre receitas da seguridade social para o Fundaf, esse quadro permanece praticamente inalterado, à exceção da contribuição para o salário-educação. 
		38. Ora, como assinalado pelo Ministro Guilherme Palmeira [Acórdão 2205/2008-TCU-Plenário], o acessório deve seguir a sorte do principal. Assim sendo, receitas constitucionalmente previstas para financiar a seguridade social não podem ser desviadas para outras finalidades. 
	O E. Ministro Guilherme Palmeira, ao verificar que a Secretaria do Tesouro Nacional não estava considerando as receitas de multas e juros de mora de impostos no cálculo para apuração do percentual de aplicação obrigatória em manutenção e desenvolvimento do ensino, nos termos do art. 212, da CF/1988, consignou: 
		6. Muito embora a Constituição Federal não faça alusão às receitas de multas e juros de mora, reportando-se tão-somente à 'receita resultante de impostos', há de ser aplicado aqui aquele princípio vigente no Direito, mormente no ramo tributário, de que o acessório segue a sorte do principal. Aliás, os precedentes do Supremo Tribunal Federal (RE 82.102/SP e RE 111094/SP) colacionados pela equipe de Auditoria demonstram ser esse o entendimento mais adequado à espécie. 
132. 	Essa lógica guarda perfeita consonância com os julgamentos em que o TCU, na análise de tomadas de contas especiais, ao condenar responsáveis em débito, impõe-lhes, concomitantemente, a obrigação de recolher os correspondentes juros de mora ao específico caixa lesado (fundo ou instituição) , em uma clara demonstração de que, nesses casos, tais incrementos seguem a mesma natureza da dívida principal. Fato é que, a rigor, a admissão de que juros de mora não estão vinculados ao principal implicaria a necessidade de o Tribunal, em tais situações, que não são poucas, decidir acerca do cofre a ser ressarcido com essa parte da dívida.  
133. 	Com efeito, resta claro no presente caso que a parcela de juros tem por finalidade restabelecer o equilíbrio quebrado pelo repasse extemporâneo dos recursos do Fundef, ou seja, visa diminuir os prejuízos causados, contribuindo para que o Fundo, apesar do adimplemento tardio da União, ainda assim alcance resultados consonantes com o montante devido, caso ele tivesse sido disponibilizado no tempo previsto (ou pelo menos se aproxime mais daqueles resultados) . 
134. 	Nesse sentido, os valores dos precatórios (principal e juros) constituem uma recomposição financeira à Educação Básica dos respectivos entes subnacionais, e não aos caixas desses entes, motivo pelo qual não podem ser gastos em qualquer fim. Por sinal, mesmo se transferidos no tempo certo, tais recursos não se integram ao patrimônio particular do município, que atua nos moldes de uma gestão descentralizada de recursos federais. 
135. 	Não há que se falar, portanto, nessas situações, em juros moratórios como recomposição aos cofres do município, mas como indenização por prejuízos emergentes causados à própria política pública federal custeada com a complementação do Fundef (o ensino fundamental) . E, conforme bem anotado no Acórdão 2093/2020-TCU-Plenário, "dizer que o valor de uma parcela das condenações é indenizatório não implica desvinculá-lo de sua necessária aplicação na área da Educação". De fato, a aventada natureza indenizatória dos juros de mora integrados ao Fundo não alarga seu campo de aplicação, ou seja, quaisquer valores a ele devidos, a despeito de sua origem, devem ser destinados unicamente "à manutenção e ao desenvolvimento da educação básica pública e à valorização dos trabalhadores em educação". 
136. 	Nesse sentido, a indenização é devida ao Fundef (atualmente, ao seu sucessor, o Fundeb) , e não ao estado ou ao município. Esse fundo, a seu turno, foi criado para uma finalidade específica, bem delineada no seguinte dispositivo da Lei 11.494/2007: 
Art. 2º Os Fundos destinam-se à manutenção e ao desenvolvimento da educação básica pública e à valorização dos trabalhadores em educação, incluindo sua condigna remuneração, observado o disposto nesta Lei. (grifou-se) 
137. 	Situação bem distinta apresentar-se-ia no caso de o repasse dizer respeito a irregularidades nas transferências aos fundos de participação de estados e municípios, cujos valores, estes sim, pertencem indiscutivelmente aos entes políticos beneficiários. Nessa situação, eventuais prejuízos adicionais decorrentes de inadimplemento da União seriam adequadamente compensados pelo recebimento e pela apropriação dos correspondentes juros de mora impostos pelo juízo. 
138. 	Por sua vez, a tese de que a parcela dos juros não estaria vinculada às destinações originalmente previstas para os recursos do Fundef, incorporando-se aos cofres do município para utilização genérica, acaba por dar margem a distorções de toda natureza. 
139. 	Veja-se que, ao ajuizarem as ações, os municípios buscam a recomposição de recursos que teriam destinação predeterminada, concernentes a uma política educacional específica que deixou de ser executada e, no entanto, a prosperar a tese de desvinculação, acabam por receber valores passíveis de serem usados com despesas de qualquer natureza, sem qualquer relação com a finalidade dos recursos originalmente buscados. 
140. 	A justificativa normalmente usada para esse paradoxo jurídico e financeiro é a de que, diante da deficiência nos repasses, os municípios acabam por utilizar recursos próprios em atividades que seriam abastecidas com os valores federais. Portanto, não haveria óbice à recomposição dos caixas municipais. Sabe-se, no entanto, que tal premissa é falsa, porquanto nos municípios que recebem complementação federal, que são justamente os mais carentes, inexiste disponibilidade financeira apta a substituir os valores que deixaram de ser repassados e que seriam destinados à educação básica, significando que a opção à falta desses recursos sempre foi a não realização da atividade educacional correspondente, motivo pelo qual é a educação básica do município que fica prejudicada e que precisa ser indenizada. 
141. 	Note-se ainda que a eventual prevalência da tese traria impactos relevantes nas ações que vêm sendo desempenhadas pelas instituições de controle e, sobretudo, por este Tribunal atinentes à aplicação dos recursos do precatórios do Fundef, em todos os tipos de despesas, frise-se, e não apenas nas concernentes aos honorários advocatícios, restando temerário deixar prosperar uma "tese criada exclusivamente a tal fim", recorrendo-se aqui a expressão cunhada no voto condutor do Acórdão 2093/2020-TCU-Plenário, a qual poderia acarretar repercussões de toda ordem. 
142. 	De pronto, restaria a confusão de competências acerca da fiscalização da parcela dos juros, podendo-se presumir o afastamento da jurisdição do TCU sobre tal montante (aproximadamente 60% do valor original, conforme já mencionado) , pois uma consequência inevitável de se interpretar que os juros moratórios visam indenizar o ente, e não o Fundef/Fundeb, é que a quantia correspondente poderá ser considerada de titularidade exclusiva do município ou do estado beneficiário, atraindo a competência da correspondente corte de contas local. Nesse caso, para fins de determinação dessa competência, pouco importaria a magnitude e a natureza das eventuais irregularidades cometidas pelos entes beneficiários dos precatórios Fundef, restando como único critério constitucional apto o da titularidade dos recursos, que, como se falou, pertenceriam ao município.  
143. 	Essa constatação, por si, esvaziaria quase completamente a decisão-paradigma do Tribunal (Acórdão 1824/2017-TCU-Plenário) , pois que, além de impedir de pronto quaisquer ações de controle sobre os honorários advocatícios (facilmente absorvidos pelos juros de mora) , mesmo os referentes a ações em que os advogados tenham participado apenas da fase de execução, poderia  inviabilizar também (e confundir) o controle do TCU sobre dispêndios de qualquer natureza  custeados pelos precatórios Fundef, a exemplo de rateio para professores, gastos previdenciários e outros, eis que, a rigor, qualquer gasto dissociado do ensino fundamental poderia ser abrangido pelo manto da alegada utilização da parcela indenizatória dirigida ao ente federado. 
144. 	Nesse sentido, ressalte-se que, a confirmar-se a tese e admitindo-se como correta a informação disponível sobre o patamar de juros moratórios das condenações, este Tribunal já não poderia, de pronto, fiscalizar recursos da ordem de R$ 54 bilhões, equivalentes a 60% dos R$ 90 bilhões dos precatórios Fundef a que se referiu a representação de origem daquela emblemática decisão. Com menos razão ainda se poderia questionar a regularidade da utilização da parcela de R$ 1,4 bilhão destinada ao pagamento de advogados responsáveis apenas pela execução da Ação Civil Pública conduzida pelo MPF. 
145. 	Quanto ao momento do início do patrocínio das ações, há de se acolher as considerações do voto condutor do Acórdão 2093/2020-TCU-Plenário, na linha de que, sendo irregular o pagamento com recursos federais dos precatórios do Fundef, "pouco importa se os honorários contratuais foram fixados para o ajuizamento de ação de conhecimento ou meramente para a fase de execução de título judicial obtido pelo MPF", eis que "os serviços advocatícios contratados de forma regular e a preço de mercado devem ser pagos com recursos que possam ter essa destinação". 
146. 	De fato, tal circunstância, por si só, não muda a natureza dos recursos utilizados nem torna admissível destinação desses em finalidade distinta das constitucionalmente previstas, sendo certo que, ainda que a contratação tivesse sido feita de forma regular e a preço de mercado, o pagamento dos serviços com valores dos precatórios do Fundef constitui fundamento bastante, por si só, para a instauração da presente tomada de contas especial visando à recomposição da conta específica.
147. 	Em acréscimo, o que se observou nos presentes autos, conforme já se falou, é que a contratação ocorreu por meio de irregular procedimento de inexigibilidade e por preço que extrapola o razoável ou o que seria alcançado após regular certame licitatório. 
148. 	Nesse contexto, e nos termos constantes do voto condutor do já referido Acórdão 2093/2020-TCU-Plenário, "essa diferenciação poderá ser considerada pelos entes federados, em um segundo momento, após a restituição dos recursos do Fundef recebidos pelos advogados à conta específica e a anulação dos contratos, para o cálculo de eventual indenização aos causídicos, em valores de mercado, quando devida". 
149. 	Assim sendo, e em face de todos esses apontamentos, por meio dos quais se demonstrou a natureza federal dos recursos associados aos juros de mora das ações judiciais que culminaram na emissão dos precatórios Fundef e a impossibilidade de o TCU, seletivamente, aplicar o entendimento de que tais recursos são municipais e de livre aplicação apenas para efeito de pagamento de advogados que tenham patrocinado as correspondentes causas desde a fase de conhecimento, defende-se, em linha com o Acórdão 2093/2020-TCU-Plenário, a confirmação dos entendimentos que firmados no Acórdão 1824/2017-TCU-Plenário. 
150. 	À derradeira, é de se ressaltar que esse mesmo STF, em decisão mais recente de 12/3/2020 decidiu na SL 1119/PE: 
Cite-se, a título exemplificativo, a decisão monocrática proferida pela então Presidente, Ministra Cármen Lúcia, nos autos da SL nº 1.107/PA, assim ementada:
SUSPENSÃO DE LIMINAR. BLOQUEIO DE VALORES EM CONTA DO FUNDEB PARA PAGAMENTO DE HONORÁRIOS ADVOCATÍCIOS CONTRATADOS. DEMONSTRAÇÃO DE GRAVE LESÃO À ORDEM E À ECONOMIA PÚBLICAS. SUSPENSÃO DE LIMINAR DEFERIDA (DJe de 12/9/17) .
[...]
Nesse sentido também foi a manifestação da Procuradoria-Geral da República:
Conforme argumentou o Município agravado, o bloqueio dos recursos vinculados constitucionalmente colocou sob risco programas que garantem o fornecimento de merenda escolar a mais de 18.000 alunos, o custeio de despesas referentes ao transporte escolar, além de recursos destinados ao pagamento de servidores da rede municipal de ensino e à realização de obras para construção de creches e melhorias nas escolas municipais.
Como mencionado, tratam-se de recursos com destinação vinculada, advindos de repasse federal e de convênios, sendo que o seu bloqueio coloca o Município sob risco de inadimplência perante a União, o que pode acarretar ainda mais prejuízos às contas públicas municipais. Além disso, são verbas previstas em orçamento e que detêm finalidade específica, de forma que seu desvio para outras finalidades atenta contra sua própria natureza.
PROPOSTA DE ENCAMINHAMENTO
151.	Diante do exposto, submetemos os autos à consideração superior, para encaminhamento ao MP-TCU, com posterior envio ao Relator, propondo:
a) rejeitar as alegações de defesa apresentadas pelo escritório Monteiro e Monteiro Advogados Associados S/C (CNPJ 35.542.612/0001-90) e pelo Sr. Valdomiro Santos (CPF: XXX.782.645-XX) ;
d) julgar irregulares, com fundamento nos arts. 1º, inciso I, 16, inciso III, alíneas "b" e "c", e § 2º da Lei 8.443/1992 c/c os arts. 19 e 23, inciso III, da mesma Lei, e com arts. 1º, inciso I, 209, incisos II e III, e § 5º, 210 e 214, inciso III, do Regimento Interno, as contas do Sr. Valdomiro Santos (CPF: XXX.782.645-XX) , ex-Prefeito Municipal de Siriri/SE, e condená-lo, em solidariedade, com o escritório Monteiro e Monteiro Advogados Associados S/C (CNPJ 35.542.612/0001-90) , ao pagamento da quantia a seguir especificada, com a fixação do prazo de quinze dias, a contar das notificações, para comprovarem, perante o Tribunal (art. 214, inciso III, alínea "a", do Regimento Interno) , o recolhimento da dívida aos cofres do Fundeb do Município de Siriri/SE, atualizada monetariamente e acrescida dos juros de mora, calculados a partir das datas discriminadas, até a data do recolhimento, na forma prevista na legislação em vigor.
	VALOR ORIGINAL (R$) 
	DATA DA OCORRÊNCIA

	24.136,27
	29/6/2017

Valor atualizado, com juros de mora, até 15/9/2020: R$ 28.754,81 (peça 60) 
e) aplicar ao Sr. Valdomiro Santos (CPF: XXX.782.645-XX) e ao escritório Monteiro e Monteiro Advogados Associados S/C (CNPJ 35.542.612/0001-90) , individualmente, a multa prevista no art. 57 da Lei 8.443/1992 c/c o art. 267 do Regimento Interno, com a fixação do prazo de quinze dias, a contar das notificações, para comprovarem, perante o Tribunal (art. 214, inciso III, alínea "a", do Regimento Interno) , o recolhimento da dívida aos cofres do Tesouro Nacional, atualizada monetariamente desde a data do acórdão até a do efetivo recolhimento, se for paga após o vencimento, na forma da legislação em vigor;
	f) autorizar, desde logo, nos termos do art. 28, inciso II, da Lei 8.443/1992, a cobrança judicial da dívida, caso não atendidas as notificações; e
g) encaminhar cópia da deliberação ao Procurador-Chefe da Procuradoria da República no Estado de Sergipe (MPF/SE) , nos termos do § 3º do art. 16 da Lei 8.443/1992 c/c o § 7º do art. 209 do Regimento Interno do TCU, e para o Tribunal de Contas do Estado do Sergipe (TCE/SE) , para adoção das medidas cabíveis; e comunicar-lhes que o relatório e o voto que a fundamentarem podem ser acessados por meio do endereço eletrônico www.tcu.gov.br/acordaos e que, caso haja interesse, o Tribunal pode enviar-lhes cópia desses documentos sem qualquer custo.

Bruno Romero Pedrosa Monteiro (11338/OAB-PE), Daniel Oliveira Santos (8.946/OAB-SE).

Procurador Rodrigo Medeiros de Lima.

TOMADA DE CONTAS ESPECIAL. PAGAMENTO DE HONORÁRIOS ADVOCATÍCIOS COM RECURSOS DO FUNDEF. CITAÇÃO DOS RESPONSÁVEIS. ALEGAÇÕES DE DEFESA INCAPAZES DE ELIDIR AS IRREGULARIDADES APONTADAS. DÉBITO. MULTA.

TOMADA DE CONTAS ESPECIAL (TCE)

Secretaria de Controle Externo da Educação, da Cultura e do Desporto (SecexEduc).

Trata-se de tomada de contas especial instaurada em razão do pagamento de honorários advocatícios contratuais por parte do Município de Siriri/SE com a utilização irregular de recursos derivados do sucesso de ação judicial na qual se discutiu a insuficiência da complementação da União, de que trata o art. 6º da Lei 9.424/1996, ao então Fundo de Manutenção e Desenvolvimento do Ensino Fundamental e de Valorização do Magistério.
A determinação para instauração desta Tomada de Contas Especial (TCE) decorreu do item 9.1.1 do Acórdão 889/2020-TCU-Plenário (peça 2) , de minha relatoria.
No caso em apreço, o Município de Siriri/SE contratou, em 14/9/2007, o escritório Monteiro e Monteiro Advogados Associados S/C para buscar a recomposição dos recursos do Fundef municipal em razão da insuficiência da complementação da União, com estipulação de honorários contratuais ad exitum de 20%.
Os honorários advocatícios objeto desta TCE perfazem o montante de R$ 24.136,27. O valor foi destacado do total da condenação ao Monteiro e Monteiro Advogados Associados S/C, sacou a referida quantia, com amparo no mencionado contrato advocatício firmado pelo ex-prefeito Valdomiro Santos. 
O ex-gestor municipal e o escritório foram citados, solidariamente, em razão da utilização irregular de verbas oriundas de recursos do Fundef para pagamento de honorários advocatícios, em desacordo com os dispositivos legais e constitucionais que regem a aplicação dos recursos do Fundo. 
O escritório Monteiro e Monteiro Advogados Associados (peças 53-54) e o ex-prefeito  Valdomiro Santos apresentaram tempestivamente suas alegações de defesa (peça 55) , conforme Despacho de Conclusão das Comunicações Processuais (peça 56) . 
II
Após o exame das alegações de defesa apresentadas, a Secretaria de Controle Externo da Educação (SecexEducação) propõe rejeitar as alegações de defesa dos responsáveis, julgar irregulares suas contas, condená-los ao pagamento do débito apurado e aplicar-lhes a multa prevista no art. 57 da Lei 8.443/1992.
A proposta da unidade técnica contou com a anuência do representante do Ministério Público junto ao TCU.
III
Acolho na íntegra a instrução da SecexEducação, a qual incorporo às razões de decidir, uma vez que cada uma das alegações dos responsáveis foi suficientemente analisada e fundamentalmente rejeitada pela unidade técnica, sem prejuízo das considerações que faço a respeito de pontos específicos que considero mais relevantes. 
Os responsáveis devem ser condenados solidariamente em débito relativo à totalidade dos recursos usados para pagamentos de honorários advocatícios, no valor histórico de R$ 24.136,27. O valor atualizado do débito é de 30.498,03.
Muitas das alegações dos responsáveis buscam demonstrar a legalidade do procedimento de contratação de escritórios de advocacia, com argumentos relativos, dentre outros assuntos, à alegada permissão jurisprudencial e legal para a contratação de advogados por meio de inexigibilidade de licitação, bem como para a remuneração dos serviços com base em percentual do valor da causa em caso de êxito. 
Embora as alegações relativas aos procedimentos contratuais tenham sido devidamente rejeitadas pela unidade técnica, esclareço, por oportuno, que a finalidade desta TCE não é anular o contrato de serviços advocatícios. Em verdade, o objetivo deste feito é averiguar a ocorrência de dano ao Erário em razão do desvio de finalidade na aplicação de recursos com destinação constitucionalmente vinculada à educação. Assim, os questionamentos quanto à competência do TCU para realizar a declaração de nulidade do contrato firmado pelo Município com o escritório de advocacia não possuem efeito prático, uma vez que não é este o objetivo destes autos. 
Eventual declaração de nulidade do contrato, que poderia ocorrer pela via administrativa ou judicial, não constitui requisito para que este Tribunal atue a fim de que eventual dano ao Erário seja devidamente recomposto. Ainda que os demais aspectos da contratação fossem inteiramente legais e legítimos, o que não restou demonstrado, a celebração do contrato com a previsão de pagamento dos serviços com uso de recursos do Fundef caracterizou, de forma definitiva, o desvio de finalidade de tais valores de origem federal e atraiu a responsabilidade dos agentes públicos e do escritório de advocacia arrolados neste processo, nos termos do art. 16, §2º, alíneas "a" e "b", da Lei 8.443/1992 (LOTCU) .
A culpabilidade dos responsáveis resta demonstrada em razão de terem assinado contrato - seja na condição de gestor, seja na condição de prestador de serviços - cuja remuneração se daria por meio da utilização ilegal de recursos do Fundef para finalidade diversa daquela vinculada constitucionalmente. Ao assinarem o contrato contribuíram diretamente para o desvio de finalidade posteriormente efetivado e, por isso, devem ser solidariamente condenados em débito, nos termos dos supracitados dispositivos da LOTCU.
Também não merecem ser acolhidas as alegações que buscam amparo na reconhecida necessidade de contrapartida financeira pelos serviços efetivamente prestados. A presente TCE foi constituída para fins de reversão, aos cofres do Fundeb municipal, de recursos irregularmente usados no pagamento de honorários advocatícios. Não se trata, por certo, de buscar o enriquecimento sem causa da Administração. A condenação em débito decorrente do irregular uso de recursos públicos federais que, por força de lei, estão vinculados à manutenção e desenvolvimento da educação básica do Município não constitui impedimento para que os prestadores cobrem a remuneração de seus serviços pelas vias que considerarem adequadas.
Os precedentes judiciais que justificariam o pagamento de honorários contratuais por meio do destaque em precatório judicial com recursos do Fundef não representam o entendimento vigente no TCU e nos tribunais superiores, conforme se observa nas decisões reiteradas do TCU (Acórdão 1824/2017-TCU-Plenário) , do Supremo Tribunal Federal (Ações Ordinárias 648, 660, 669, e 700; Suspensão de Liminar 1107; ARE 1122529 AgR/PE e ARE 1.140.049/PE) e do Superior Tribunal de Justiça (REsp 1.703.697/PE) , nos quais se confirmou o entendimento de que as verbas dos precatórios do Fundef devem ser destinadas exclusivamente à educação, vedada qualquer outra destinação, inclusive o pagamento de honorários. 
Quanto à questão da destinação dos juros moratórios, o tema já se encontra pacificado no âmbito deste Tribunal, que, após amplo debate, decidiu, por maioria, por ocasião do julgamento dos embargos de declaração opostos ao Acórdão 923/2020-TCU-Plenário, de minha relatoria, acolher a tese de que, "no caso dos precatórios do Fundef, os juros moratórios têm mesma natureza do valor principal, sujeitando-se ao mesmo regime jurídico, devem acompanhar o seu destino e são propriedade dos entes federados titulares dos precatórios."
Até o momento, não foi exarada, pelo Supremo Tribunal Federal, decisão com repercussão geral acerca da prescrição da pretensão ressarcitória em processos de controle externo. 
Embora a questão abordada pelo RE 636.886/AL (tema 899 da repercussão geral) , frequentemente citado pelos responsáveis, trate da fase posterior à formação do título executivo, o TCU iniciou discussões sobre as premissas da prescritibilidade e eventual mudança de entendimento no bojo do TC Processo 000.006/2017-3. 
Até o julgamento de tal processo, em homenagem ao princípio do Colegiado, aplico ao presente caso a jurisprudência pacífica desta Corte sobre a imprescritibilidade do dano ao Erário (Súmula TCU 282) , bem como sobre a aplicabilidade do prazo decenal para a contagem da prescrição da pretensão punitiva (Acórdão 1441/2016-TCU-Plenário, por mim redigido) .
Com base nessas premissas, rejeito as alegações de ocorrência de prescrição nestes autos, uma vez que o marco inicial do prazo prescricional é o dia 29/6/2017, quando foi feito o pagamento do precatório ao escritório de advocacia, menos de 10 anos antes da citação dos responsáveis.  
Por fim, registro que após a instrução da unidade técnica, o escritório apresentou Memoriais contendo "elementos novos". Contudo, ali não há nenhum argumento capaz de afastar as conclusões até aqui expostas. 
IV
Assim, considerando que as alegações de defesa apresentadas não se mostram aptas a elidir as irregularidades apontadas, entendo, em consonância com a proposta da unidade técnica, que as presentes contas devem ser julgadas irregulares com a condenação solidária dos responsáveis ao ressarcimento do débito apurado e aplicação da multa prevista no art. 57 da Lei 8.443/1992.
	Ante o exposto, voto por que seja adotada a deliberação que ora submeto a este Colegiado.
TCU, Sala das Sessões, em 8 de fevereiro de 2022.
WALTON ALENCAR RODRIGUES 
Relator